ACORDAO-COMPLETO-2356808

ACÓRDÃO 2573/2020 ATA 7/2020 - SEGUNDA CÂMARA

VISTOS, relatados e discutidos estes recursos de reconsideração interpostos por Associação Brasileira dos Centros de Convenção e Feiras - ABRACCEF, Arc Arquitetura e Urbanismo Ltda. - EPP, Francisca Regina Magalhaes Cavalcante, Sérgio Camilo de Camargo, Rodrigo Correa Ramiro, Margareth Sobrinho Pizzatto, Katia Terezinha Patrício da Silva e Mário Augusto Lopes Moysés, contra o Acórdão 543/2018-TCU-Segunda Câmara.
ACORDAM os ministros do Tribunal de Contas da União, reunidos em sessão da Segunda Câmara, com fundamento nas razões expostas pelo relator e nos arts. 32, inciso I, e 33, da Lei 8.443/1992, em:
9.1 conhecer dos recursos, para, no mérito, negar-lhes provimento, mantendo o Acórdão 543/2018-TCU-Segunda Câmara em seus exatos termos;
9.2 dar ciência deste acórdão aos recorrentes e aos demais interessados.

Recurso de reconsideração interposto contra acórdão que julgou irregulares as contas dos recorrentes, condenando-os em débito e aplicando-lhes multa em razão de possíveis irregularidades em convênio  que tinha por objetivo a realização de estudos e diagnósticos para ordenamento e estruturação do desenvolvimento turístico do município de São Bernardo do Campo  SP.

Segunda Câmara

Ministério do Turismo (vinculador).

3. Interessados/Responsáveis/Recorrentes:
3.1. Responsáveis: Abraccef - Associação Brasileira dos Centros de Convenção e Feiras (55.515.985/0001-80); Alvo Eventos Ltda (75.431.734/0001-24); Arc Arquitetura e Urbanismo Ltda - Epp (23.463.441/0001-25); Francisca Regina Magalhaes Cavalcante (XXX.838.833-XX); Katia Terezinha Patrício da Silva (XXX.631.319-XX); Luís Eduardo Farão (XXX.638.948-XX); Margareth Sobrinho Pizzatto (XXX.328.619-XX); Mario Augusto Lopes Moyses (XXX.055.648-XX); Personal Consultoria Ltda (41.324.450/0001-17); Rodrigo Correa Ramiro (XXX.581.621-XX); Sérgio Camilo de Camargo (XXX.050.508-XX); Ventura Assessoria, Consultoria e Empreendimentos de Turismo Ltda - Me (04.127.671/0001-79).
3.2. Recorrentes: Mario Augusto Lopes Moyses (XXX.055.648-XX); Katia Terezinha Patrício da Silva (XXX.631.319-XX); Rodrigo Correa Ramiro (XXX.581.621-XX); Margareth Sobrinho Pizzatto (XXX.328.619-XX); Abraccef - Associação Brasileira dos Centros de Convenção e Feiras (55.515.985/0001-80); Sérgio Camilo de Camargo (XXX.050.508-XX); Francisca Regina Magalhaes Cavalcante (XXX.838.833-XX); Arc Arquitetura e Urbanismo Ltda - Epp (23.463.441/0001-25).

13.1. Ministros presentes: Ana Arraes (Presidente), Augusto Nardes (Relator) e Raimundo Carreiro.
13.2. Ministro-Substituto convocado: Augusto Sherman Cavalcanti.
13.3. Ministro-Substituto presente: André Luís de Carvalho.

ACORDAO-COMPLETO-2410771

Acórdão 10854/2020 - Segunda Câmara

ARC ARQUITETURA E URBANISMO LTDA - EPP

AUGUSTO NARDES

Ministra Ana Arraes.

Transcrevo a seguir instrução elaborada por auditor da Secretaria da Secretaria de Recursos (peça 299) , ipsis litteris:
"INTRODUÇÃO
	Versa a espécie sobre Recurso de Reconsideração interposto por Associação Brasileira dos Centros de Convenção e Feiras - Abraccef (peça 201) , Arc Arquitetura e Urbanismo Ltda. - EPP (peças 211-214) , Francisca Regina Magalhaes Cavalcante (peça 204) , Sérgio Camilo de Camargo (peça 202 ) , Rodrigo Correa Ramiro (peça 199) , Margareth Sobrinho Pizzatto (peça 200) , Katia Terezinha Patrício da Silva (peça 193) e Mário Augusto Lopes Moysés (peça 179) , em face do Acórdão 543/2018-TCU-Segunda Câmara (peça 155) , de relatoria da Ministra Ana Arraes, que possui o seguinte teor:
ACORDAM os ministros do Tribunal de Contas da União, reunidos em sessão extraordinária da 2a Câmara, ante as razões expostas pela relatora e com fundamento nos arts. 1º, inciso I, 16, inciso III, alíneas "b" e "c" e §§ 2º e 3º, 19, 23, inciso III, 26, 28, incisos I e II, 57 e 58, inciso II, da Lei 8.443/1992 c/c os arts. 214, inciso III, alínea "a", e 215 a 217 do Regimento Interno, em: 
9.1. excluir João Frederico Rocha Loures e Souza da relação processual;
9.2. julgar irregulares as contas da Abraccef - Associação Brasileira dos Centros de Convenção e Feiras, de Margareth Sobrinho Pizzatto e da ARC Arquitetura e Urbanismo Ltda. - EPP e condená-las solidariamente ao recolhimento aos cofres do Tesouro Nacional das quantias indicadas a seguir, atualizadas monetariamente e acrescidas de juros de mora desde as datas especificadas até a data do pagamento:
	Valor original (R$) 
	Data

	220.000,00
	01/04/2009

	175.000,00
	06/05/2009

	89.000,00
	16/07/2009

9.3. aplicar à Abraccef - Associação Brasileira dos Centros de Convenção e Feiras, a Margareth Sobrinho Pizzatto e à ARC Arquitetura e Urbanismo Ltda. - EPP, com amparo no art. 57 da Lei 8.443/1992, multas individuais de R$ 80.000,00 (oitenta mil reais) , a serem recolhidas aos cofres do Tesouro Nacional, com atualização monetária calculada da data deste acórdão até a data do pagamento, se este for efetuado após o vencimento do prazo abaixo estipulado;
9.4. com amparo no art. 58, inciso II, da 8.443/1992, aplicar multas aos responsáveis a seguir, nos valores mencionados, também a serem recolhidas aos cofres do Tesouro Nacional, com atualização monetária calculada da data deste acórdão até a data do pagamento, se este for efetuado após o vencimento do prazo abaixo estipulado:
	Responsável
	Valor (R$) 

	Francisca Regina Magalhães Cavalcante
	4.500,00

	Kátia Terezinha Patrício da Silva
	4.500,00

	Mário Augusto Lopes Moyses
	3.000,00

	Rodrigo Correa Ramiro
	3.000,00

	Margareth Sobrinho Pizzatto
	6.000,00

	Luís Eduardo Farão
	6.000,00

	Sérgio Camilo de Camargo
	6.000,00

9.5. fixar prazo de 15 (quinze) dias, a contar das notificações, para comprovação, perante o Tribunal, do recolhimento das dívidas acima imputadas;
9.6. autorizar a cobrança judicial das dívidas, caso não atendidas as notificações;
9.7. determinar ao Ministério do Planejamento, Desenvolvimento e Gestão que, caso notificado pelo TCU da não comprovação do recolhimento da dívida de Rodrigo Correa Ramiro, efetue o respectivo desconto na remuneração do responsável em favor do Tesouro Nacional, na forma estabelecida pela legislação pertinente;
9.8. autorizar o pagamento das dívidas em até 36 (trinta e seis) parcelas mensais consecutivas, caso venha a ser solicitado pelos responsáveis antes do envio do processo para cobrança judicial;
9.9. fixar o vencimento da primeira parcela em 15 (quinze) dias, a contar do recebimento das notificações, e o das demais a cada 30 (trinta) dias, com incidência dos respectivos encargos legais sobre o valor de cada parcela; 
9.10. alertar aos responsáveis que a inadimplência de qualquer parcela acarretará vencimento antecipado do saldo devedor;
9.11. enviar cópia deste acórdão ao procurador-chefe da Procuradoria da República no Estado do Paraná, para as providências cabíveis;
9.12. dar ao Ministério do Turismo ciência do inteiro teor desta deliberação, com vistas à adoção de providências internas que previnam a ocorrência de outras irregularidades semelhantes às identificadas no convênio 702.836/2008, firmado com a Abraccef.
HISTÓRICO
2.	Originalmente, estes autos tratavam de tomada de contas especial instaurada por força do item 9.3 do Acórdão 2995/2015-TCU-Segunda Câmara, de relatoria da Ministra Ana Arraes, proferido  em sede de Representação, nos autos do TC Processo 013.373/2011-0, acerca de possíveis irregularidades no Convênio 702.836/2008 (peça 21, do TC Processo 013.373/2011-0, apensado) , celebrado entre o Ministério do Turismo - Mtur e a Associação Brasileira dos Centros de Convenção e Feiras - Abraccef, que tinha por objetivo a realização de estudos e diagnósticos para ordenamento e estruturação do desenvolvimento turístico do município de São Bernardo do Campo - SP.
3.	Para a consecução desse objeto, estavam previstos R$ 1.056.000,00, sendo R$ 880.000,00 sob a responsabilidade do MTur e R$ 176.000,00 a título de contrapartida da Abraccef, em bens e serviços economicamente mensuráveis, nos termos do Plano de Trabalho (peça 21, p. 6) . O MTur transferiu R$ 400.000,00 e R$ 480.000,00, conforme ordens bancárias 2009OB800303 e 2009OB800916, de 31/3/2009 e 10/7/2009, respectivamente.
4.	Em razão dos achados em sede da mencionada Representação, bem como da análise das alegações de defesa, foi proferido o Acórdão 543/2018-TCU-Segunda Câmara (peça 155) , com a fundamentação constante do Voto de peça 156 e Relatório de peça 157.
5.	Em razão da multiplicidade de recorrentes e com o objetivo de identificar as irregularidades imputadas a cada pessoa, deixam-se de transcrever neste item de histórico as respectivas fundamentações ensejadoras das condenações em débito e das multas aplicadas por meio do mencionado Acórdão, o que ocorrerá na parte do mérito e de forma individualizada.
6.	Nesse sentido, passa-se à análise de admissibilidade e de mérito dos recursos de reconsideração em exame.
ADMISSIBILIDADE
7.	Reitera-se o exame preliminar de admissibilidade (peças 196, 230-237) , ratificado pelo Relator (peça 238) , que concluiu pelo conhecimento de todos os recursos, suspendendo-se os efeitos dos itens 9.2, 9.3, 9.4, 9.5, 9.6, 9.7 do Acórdão 543/2018-TCU-Segunda Câmara.
MÉRITO
8.	Delimitação.
8.1.	Constitui objeto do presente recurso verificar a regular aplicação dos recursos recebidos por força do Convênio 702.836/2008, celebrado entre o Ministério do Turismo - Mtur e a Associação Brasileira dos Centros de Convenção e Feiras - Abraccef, bem como a prática de ato de gestão ilegítimo e antieconômico.
8.2.	Registre-se que, embora todos os recorrentes (pessoas físicas e gestores) tenham sido citados para recolher o valor do débito apurado, todos tiveram seus débitos afastados, com exceção de Margareth Sobrinho Pizzatto, então presidente da Abraccef, sem prejuízo da aplicação de multa, nos termos do Acórdão transcrito no item 1 desta instrução, conforme se extrai do seguinte exceto do Voto constante da peça 156:
33. Com isso, volta-se a enfrentar o problema relativo à quantificação do débito, porquanto não há parâmetros seguros para valorar os produtos fornecidos, seja pela ausência de demonstração da razoabilidade dos valores cobrados, seja pela inexistência de controle da quantidade de horas técnicas envolvidas nos estudos realizados. Essa situação leva à adoção mais uma vez de solução conservadora no sentido de não serem aceitas apenas as quantias correspondentes aos dois primeiros produtos fornecidos pelas razões expostas objetivamente nos ofícios de citação e não descaracterizadas após o exame das defesas. E, tendo em vista que o dano apurado por este Tribunal se configurou preponderantemente na fase da execução do ajuste, na linha da jurisprudência (acórdãos 2.329/2016 e 2.431/2017 - Plenário, da relatoria do ministro Benjamin Zymler, entre outros) , amolda-se melhor à situação apenas aplicar multas aos gestores pelas condutas desconformes com o ordenamento jurídico, sem imputar-lhes o débito de responsabilidade da convenente, de sua dirigente e da empresa contratada.
9.	Passa-se, então, à análise individual dos recursos.
MÁRIO AUGUSTO LOPES MOYSÉS (peça 179) 
10.	Mário Augusto Lopes Moysés, então Secretário-Executivo, foi ouvido em sede de citação por meio do Ofício 928/2016-TCU/SECEX-PR, de 16/6/2016 (peça 24) , a fim de que apresentasse alegações de defesa ou recolhesse aos cofres públicos R$ 1.408.778,59 (valor atualizado até 12/8/2016) , em razão dos seguintes fatos:
2. O débito é decorrente de irregularidades verificados no âmbito do Convênio 702.836/2008, firmado entre o Ministério do Turismo e a Abraccef - Associação Brasileira de Centros de Convenções e Feiras (CNPJ 55.515.985/0001-80) , entidade cujas finalidades precípuas estão fora do objeto pretendido, localizada em estado diferente do município para o qual seria destinado - São Bernardo do Campo/SP, e sem a participação desse município, com fortes indícios de ter sido concebido sem que se tivesse em vista o interesse público, aliado às ocorrências adiante enumeradas:
a) ausência de verificação de elementos essenciais para avaliação da pertinência da proposta, como a existência de ações similares em desenvolvimento, ou já desenvolvidas pela administração municipal, ou por entidade da qual o Município de São Bernardo do Campo participasse, a exemplo do Convênio n. 642/2007, firmado em 2007 entre o MTur e o Consórcio Intermunicipal Grande ABC, bem como a adequação das ações às necessidades do município, com riscos para o alcance dos resultados almejados;
b) descentralização de recursos a entidade que não dispunha de condições para consecução do objeto ou atribuições estatutárias ou regimentais para executá-lo, em desacordo com as disposições dos artigos 1º, § 2º, e 6º, inciso VII, da Portaria Interministerial MPOG/MF/CGU 127/2008.
11.	Ainda em sede da tomada de contas especial, nos termos do Voto (peça 156) condutor do Acórdão (peça 155) atacado, a Relatora a quo assim fundamentou suas razões de decidir, acolhidas pelo Colegiado:
10. Mário Augusto Lopes Moyses arguiu ter assinado o convênio após aprovação pelos setores técnico e jurídico e não ter participado da fase de execução, enquanto Rodrigo Correa Ramiro e Kátia Terezinha Patrício da Silva afirmaram haverem sido a análise e a aprovação da proposta orientadas pela premissa de que a Abraccef (instituição participante do Conselho Nacional de Turismo) e a Prefeitura Municipal de São Bernardo do Campo atuavam de forma coordenada com o MTur, em conformidade com modelo preconizado pelo Plano Nacional de Turismo e com deliberações em reuniões realizadas, sem registro formal, entre representantes das partes, incluindo os dirigentes do MTur. Nesse mesmo sentido, Francisca Regina Magalhães Cavalcante confirmou sua presença em duas reuniões prévias a respeito do convênio e alegou que teria participado de seminário de apresentação de resultados, em São Bernardo do Campo, no qual estaria presente a equipe de gestores da Prefeitura.
28. Em relação à defesa de Mário Augusto Lopes Moyses, entretanto, impõe reconhecer que a jurisprudência do Tribunal aponta para a não responsabilização de ministros de Estado e secretário-executivos pela assinatura de convênios nas situações em que as análises dos pormenores do plano de trabalho ficam a cargo das áreas finalísticas e da Consultoria Jurídica, como no Acórdão 3611/2013-TCU-Plenário (relator o ministro Benjamin Zymler) , citado na defesa.
29. Por outro lado, a atuação de Mário Augusto Lopes Moyses neste caso, com base nos pareceres, não é suficiente, por si só, para eximi-lo de responsabilidade, pois, decerto, competia a ele, no exercício da supervisão inserta entre suas atribuições (art. 84, incisos II e IV, do Regimento Interno do MTur) , averiguar e corrigir eventuais falhas e irregularidades identificáveis sem análises mais aprofundadas.
30. E, ainda que o então secretário-executivo tenha posteriormente adotado medidas para cumprir o Acórdão 5078/2009-TCU-Segunda Câmara relacionadas especialmente à definição de critérios para avaliação da capacidade de proponentes para execução de convênios, constaram do parecer jurídico recomendações importantes que deveriam ser acatadas antes da assinatura do convênio (inclusive quanto a melhor justificar o interesse da convenente na celebração do instrumento, sua capacidade para executar o objeto e a correspondência deste com suas atividades, bem como quanto à necessidade de a Secretaria Nacional de Programas de Desenvolvimento do Turismo aprovar o plano de trabalho antes da celebração do instrumento e de o setor competente analisar adequadamente os custos envolvidos - itens 21, 25, 29, 33 e 43 do parecer à peça 66, p. 13/26, do apenso) , mas não há prova de que isso tenha sido plenamente atendido.
12.	Passa-se ao mérito dos argumentos apresentados por Mário Augusto Lopes Moysés.
13. Incompetência do recorrente.
13.1.	Na parte final da narração dos fatos, o recorrente alega sua incompetência, nos seguintes termos:
Ocorre que o exercício da atividade de supervisão administrativa a qual o ora Recorrente era guardião não diz respeito à revisão de atos praticados por órgãos autônomos do Ministério, razão pela qual o v. Acórdão recorrido merece reexame para assentar-se em premissas juridicamente válidas em relação à organização administrativa então vigente no Ministério do Turismo à época dos fatos.
13.2.	Continua Mário Augusto Lopes Moysés:
O acórdão combatido imputa ao ora Recorrente responsabilidade por conduta desconforme consistente em ter assinado o Convênio objeto da presente fiscalização sem que todas as observações feitas pela Consultoria Jurídica no Parecer 1996/2008 tivessem sido atendidas pela Secretaria Nacional de Políticas de Desenvolvimento do Turismo - SNPDTur, responsável pela aprovação técnica e indicação da existência de orçamento para realização do objeto pactuado.
13.3.	Segundo o recorrente, a SNPDTur teria atendido "às recomendações não vinculantes daquele órgão jurídico", pois as "observações da CONJUR à SNPDTur e as respectivas medidas adotadas consistiram em registros na Nota Técnica 150/2008-DCPAT/SNPDTur-MTur e na Nota Técnica 013/2009-DCPAT/SNPDTur-MTur (DOC. 01) ". O recorrente entende que as Notas Técnicas teriam atendido às recomendações da CONJUR.
13.4.	Embora o recorrente mencione tratar-se de orientações não vinculantes da CONJUR, também consigna que, ainda assim, foram "atendidas pela mencionada Nota Técnica 150/2008- DCPAT/SNPDTur-MTur, lavrada quando da assinatura do convênio, e na Nota Técnica 013/2009-DCPAT/SNPDTur-MTur, lavrada após a assinatura do convênio".
13.5.	A fim de fundamentar seus argumentos, colaciona normativos do Ministério em que se definem as atribuições do Secretário-Executivo e do Secretário Nacional de Programas de Desenvolvimento do Turismo, nos seguintes termos:
	Secretário-Executivo
	Secretário Nacional de Programas de Desenvolvimento do Turismo

	Art. 84. Ao Secretário-Executivo incumbe:
I - coordenar, consolidar e submeter ao Ministro de Estado o planejamento da ação global do Ministério, em consonância com as diretrizes do Governo Federal;
	Art. 58. À Secretaria Nacional de Programas de Desenvolvimento do Turismo compete:
I - subsidiar a formulação dos planos, programas e ações destinados ao desenvolvimento e fortalecimento do turismo nacional, necessários à consecução da Política Nacional de Turismo;

	VI - firmar e rescindir convênios em que o Ministério seja parte, após audiência da Consultoria Jurídica;
	X - responsabilizar-se pela análise técnica e documental referente aos processos de parceria, convênios, contratos e congêneres, no âmbito de suas atividades, em conformidade com a legislação vigente e com os instrumentos normativos internos.

13.6.	Conclui o Sr. Mário Augusto Lopes Moysés quanto a este item:
Se ausente, portanto, elementos que demonstrem a imprudência, a negligência e imperícia do Recorrente, já que esclarecidas e fixadas as premissas em que sua atuação como supervisor das atividades das Secretarias especializadas deveria se dar - ausentes os elementos para sua condenação, já que ausente demonstração de sua culpa pelos atos aqui apurados, seja ante a ausência de documentos, seja pela observância do Regimento Interno então vigente à época, mister se faz reconsiderar a condenação ora combatida.
Análise
13.7.	O parecer jurídico pode ser compreendido como um ato administrativo enunciativo, ou seja, um ato administrativo que interpreta, que diz como deve ser ou não aplicado o Direito, a fim de se verificar a correta execução do objeto pretendido pelo parecer.
13.8.	A segregação de funções é imprescindível para o desenvolvimento das atividades administrativas, mas também possui uma função bastante relevante: estabelecer os níveis de decisão. A prática de um ato administrativo compreende, por vezes, atuação de diversos agentes públicos em variados níveis, motivo por que cada um poderá ser individualmente responsabilizado por seus atos na medida de sua participação e de acordo com a respectiva hierarquia.
13.9.	Embora o Sr. Mário Augusto Lopes Moysés tenha juntado a previsão regimental de responsabilidade do Secretário Nacional de Programas de Desenvolvimento do Turismo pela análise técnica e documental referente aos termos de convênios, a ele compete firmar e rescindir os convênios, ouvida a Consultoria Jurídica. Observe-se que o poder decisório é do Secretário Executivo, ainda que amparado por pareceres jurídicos constantes dos autos ou deles a discordar, quando, então, deve especificar suas razões de decidir.
13.10.	Todo o agente público que participe da cadeia causal de um ato ilegal ou danoso aos cofres públicos há de ser responsabilizado na medida de sua participação, em consonância com a responsabilidade subjetiva a nortear o agir deste Tribunal. Ao se percorrer a motivação da deliberação recorrida (Voto de peça 156, relatório de peça 157) , verifica-se a apuração individual da responsabilidade do ora recorrente na medida de sua participação. A título de exemplo, houve imputação de débito a gestores, que não foi imposta ao recorrente, haja vista o grau de participação de cada agente no fato danoso aos cofres públicos.
13.11.	Na hipótese de um agente público, em nível de Secretário Executivo, afastar-se de uma responsabilidade em razão de tão-somente "haver assinado um termo de convênio" sem preencher os pressupostos legais, pode-se estar diante de uma irresponsabilidade, no sentido de "não-responsabilidade", a gerar impossibilidade de identificação do verdadeiro responsável, o que se admite somente para argumentar, em total afronta ao princípio da indisponibilidade pela Administração do interesse público, um dos sustentáculos do regime jurídico administrativo.
13.12.	Ademais, deve-se repisar motivação da Relatora a quo, acerca da responsabilização do recorrente, nos seguintes termos (peça 156) :
30. E, ainda que o então secretário-executivo tenha posteriormente adotado medidas para cumprir o Acórdão 5078/2009-TCU-Segunda Câmara relacionadas especialmente à definição de critérios para avaliação da capacidade de proponentes para execução de convênios, constaram do parecer jurídico recomendações importantes que deveriam ser acatadas antes da assinatura do convênio (inclusive quanto a melhor justificar o interesse da convenente na celebração do instrumento, sua capacidade para executar o objeto e a correspondência deste com suas atividades, bem como quanto à necessidade de a Secretaria Nacional de Programas de Desenvolvimento do Turismo aprovar o plano de trabalho antes da celebração do instrumento e de o setor competente analisar adequadamente os custos envolvidos - itens 21, 25, 29, 33 e 43 do parecer à peça 66, p. 13/26, do apenso) , mas não há prova de que isso tenha sido plenamente atendido.
14. Dosimetria da Sanção.
14.1.	O recorrente traz, embora não especifique a fonte, doutrina alemã acerca do princípio da proporcionalidade, que em síntese traz como método para sua aplicação três pressupostos: "adequação (Geeignetheit) , necessidade (Notwendigkeit) e proporcionalidade em sentido estrito (Verhältnismäßig im engeren Sinn) ".
14.2.	Continua o recorrente, com o objetivo de argumentar acerca da ponderação entre "meio-termo e a justa-medida da ação que se deseja perpetrar", com doutrina de José dos Santos Carvalho Filho, in verbis:
Segundo a doutrina alemã, para que a conduta estatal observe o princípio da proporcionalidade, há de revestir-se de tríplice fundamento: 1) adequação, significando que o meio empregado na atuação deve ser compatível com o fim colimado; 2) exigibilidade, porque a conduta deve ser necessária, não havendo outro meio menos gravoso ou oneroso para alcançar o fim público, ou seja, o meio escolhido é o que causa o menor prejuízo possível para os indivíduos; 3) proporcionalidade em sentido estrito, quando as vantagens a serem conquistadas superarem as desvantagens." (grifos apostos pelo recorrente) 
Análise
15.	Ao se percorrer a hermenêutica do princípio da proporcionalidade, não há falar em afastar-se da discricionariedade de atuação do agente ou órgão envolvido, que se desenvolve em seguida.
16.	A multa no valor de R$ 3.000,00 (três mil reais) , aplicada por meio do Acórdão 543/2018-TCU-Segunda Câmara, encontra-se dentro do limite máximo da sanção, que poderia alcançar naquela data R$ 59.988,01 (21/2/2018) . A fixação do quantum da multa imposta encontra-se na margem discricionária do Tribunal, entendida esta como aquela praticada dentro do limite máximo do valor de aplicação da multa com fundamento no art. 58, II, da Lei 8443/1992, ou seja, ao considerar, dentre outros, os fatos apurados, a gravidade, a norma violada, o Tribunal tem competência para fixar o valor da multa dentro dos limites legais.
17.	O valor de R$ 3.000,00 (três mil reais) a título de multa, de per si, não demonstra desproporcionalidade em sua fixação, motivo por que não se pode aceitar esse argumento como fundamento para elidir as irregularidades que recaem sobre os autos, tampouco para afastar a apenação imposta.
18.	A adequação, a necessidade e a proporcionalidade decorrem de mandamento legal e das situações fático-jurídicas analisadas no caso concreto, devidamente fundamentadas, motivo por que não subsiste a alegada violação ao "exercício das garantias constitucionais do contraditório e da ampla defesa, já que toda e qualquer privação e/ou sanção aplicada aos administrados, mesmo que com intuito reparador, deve ser devidamente fundamentada, sob pena de nulidade". Observe-se que as diferenças de valores das multas aplicadas implicam o reconhecimento da adequada análise da dosimetria a ser aplicada ao caso concreto, de forma individualizada, de forma subjetiva e na medida da participação de cada agente público ou no exercício de uma atividade pública.
19.	Deve-se, portanto, negar provimento ao recurso de reconsideração interposto por Mário Augusto Lopes Moysés.
KATIA TEREZINHA PATRÍCIO DA SILVA (peça 193) 
20.	Katia Terezinha Patrício da Silva, então Coordenadora-Geral de Projetos de Estruturação do Turismo em Áreas Priorizadas do Ministério do Turismo (MTur) , à época dos fatos, foi ouvida em sede de citação por meio do Ofício 931/2016-TCU/SECEX-PR, de 12/8/2016 (peça 27) , a fim de que apresentasse alegações de defesa ou recolhesse aos cofres públicos R$ 1.408.778,59 (valor atualizado até 12/8/2016) , em razão dos seguintes fatos:
2. O débito é decorrente de irregularidades verificados no âmbito do Convênio 702.836/2008, firmado entre o Ministério do Turismo e a Abraccef - Associação Brasileira de Centros de Convenções e Feiras (CNPJ 55.515.985/0001-80) , entidade cujas finalidades precípuas estão fora do objeto pretendido, localizada em estado diferente do município para o qual seria destinado - São Bernardo do Campo/SP, e sem a participação desse município, com fortes indícios de ter sido concebido sem que se tivesse em vista o interesse público, aliado às ocorrências adiante enumeradas:
a) ausência de verificação de elementos essenciais para avaliação da pertinência da proposta, como a existência de ações similares em desenvolvimento, ou já desenvolvidas pela administração municipal, ou por entidade da qual o Município de São Bernardo do Campo participasse, a exemplo do Convênio n. 642/2007, firmado em 2007 entre o MTur e o Consórcio Intermunicipal Grande ABC, bem como a adequação das ações às necessidades do município, com riscos para o alcance dos resultados almejados;
b) descentralização de recursos a entidade que não dispunha de condições para consecução do objeto ou atribuições estatutárias ou regimentais para executá-lo, em desacordo com as disposições dos artigos 1º, § 2º, e 6º, inciso VII, da Portaria Interministerial MPOG/MF/CGU 127/2008;
c) aceitação de proposta com horas técnicas a preços superiores aos vigentes no mercado para serviços similares.
21.	Ainda em sede da tomada de contas especial, nos termos do Voto (peça 156) condutor do Acórdão (peça 155) atacado, a Relatora a quo assim fundamentou suas razões de decidir, devidamente acolhidas pelo Colegiado:
34. Na gradação das multas, deve ser sopesada a maior reprovabilidade das condutas de Francisca Regina Magalhães Cavalcante e Kátia Terezinha Patrício da Silva, que atuaram previamente e após a assinatura do convênio, inclusive como integrantes da equipe técnica do MTur na fase de execução, juntamente com Luiz Eduardo Pereira Barreto Filho e Frederico Costa (peças 15, p. 199, e 70, p. 161, do apenso) .
22.	Passa-se, então à análise dos argumentos recursais desta recorrente.
23.	A Sra. Katia Terezinha Patrício da Silva inicia suas argumentações recursais acerca "do prazo recursal", "síntese dos fatos", "relatório" e "voto", antes de adentrar o mérito propriamente dito do recurso.
24. Prejuízo ao erário.
24.1.	Ainda na fase introdutória da petição recursal, a recorrente menciona como um dos fundamentos de sua apenação a existência de "supostos prejuízos ao erário por conduta descuidada e negligente".
Análise
24.2.	Embora essa argumentação esteja na parte meramente descritiva dos fatos e fundamentos que conduziram a prolação do Acórdão atacado, verifica-se um equívoco, que merece reparo.
24.3.	A Sra. Katia Terezinha Patrício da Silva não teve condenação em débito pelo dano apurado, conforme se depreende do Acórdão recorrido, mas houve o entendimento de ato praticado com grave infração à norma legal ou regulamentar de natureza contábil, financeira, orçamentária, operacional e patrimonial, motivo por que foi multada com fundamento no art. 58, II, da Lei 8.443/1992 (item 9.4, do Acórdão 543/2018-TCU-Segunda Câmara) .
25. Lapso temporal
25.1.	A recorrente avocou o lapso temporal entre os fatos e o exercício do contraditório, nos seguintes termos:
Destarte, importa ressaltar que em decorrência do tempo decorrido de quase 10 anos da assinatura do convênio que gerou o processo em tela, a Recorrente evocou, exclusivamente a memória dos fatos e subsidiariamente referências bibliográficas e pesquisa na internet, tanto na formulação da defesa, como também neste recurso. Desse modo, o lapso de tempo decorrido pode comprometer a efetiva comprovação ante a dificuldade para reconstituição dos fatos e a inexistência de documentação comprobatória.
Análise
25.2.	Os fatos datam de 2009. A Sra. Katia Terezinha Patrício da Silva foi ouvida em sede de citação por meio do Ofício 931/2016-TCU/SECEX-PR, de 12/8/2016 (peça 27) , recebida, por meio do Aviso de Recebimento dos Correios constante da peça 39, em 24/8/2016.
25.3.	Vige no TCU entendimento pacificado da prescrição decenal para pretensão punitiva por parte desta Corte de Contas, conforme Acórdão 1441/2016-TCU-Plenário. Ao se verificar o ofício citatório (peça 27) , constatou-se que as irregularidades foram identificadas no âmbito do Convênio 702.836/2008, bem como do Convênio 642/2007.
25.4.	Um dos efeitos de citação válida consiste na interrupção do prazo prescricional, que volta a correr por inteiro. Ora, se os fatos tidos como irregulares datam de 2007 ou 2009, a citação válida (AR constante da peça 39) em 24/8/2016 interrompeu o prazo prescricional, que voltou a correr desta vez sem interrupção, motivo por que não restou configurada a prescrição. Ademais, não restou demonstrado nos autos qualquer prejuízo ao direito constitucional do devido processo legal e seus corolários: contraditório e ampla defesa.
26. Escolha da entidade para celebrar convênio.
26.1.	Assim se pronunciou a recorrente:
Quanto à escolha da entidade cumpre ressaltar que as proposições de projetos para execução por meio de convênios, quanto ao mérito, ao valor e ao proponente, eram previamente analisadas e autorizadas por representantes hierarquicamente superiores à área técnica. Prática administrativa adotada no Ministério, fato notório que dispensa prova.
Nestas circunstâncias, importa destacar que à época a norma não obrigava a realização de chamamento público. Pelo entendimento das competências e legitimidade reconhecida das instituições integrantes do Conselho Nacional do Turismo, para executar ações em cooperação mútua com o MTur, a ora Recorrente recebeu com absoluta boa-fé a indicação da Abraccef para a formalização do processo e, observou na análise e tramitação, todos os procedimentos institucionalmente estabelecidos pelo Ministério do Turismo.
26.2.	Também menciona a impossibilidade de se responsabilizar agente público sem que se verifique a existência de dolo ou culpa.
Análise
26.3.	A responsabilização no âmbito desta Corte de Contas prescinde da existência de dolo ou culpa, observado o devido processo legal, o contraditório e a ampla defesa e sempre de forma subjetiva. Assim, basta haver a existência de débito e a inexistência de justificativa que elida o débito ou a violação à norma legal para emergir a responsabilização do agente público sob a competência fiscalizadora do TCU. Eventual elemento volitivo na conduta do agente poderá ser levado em consideração na hipótese de aplicação de multa, como o foi.
26.4.	A celebração de convênios deve ter como pressuposto a capacidade de o convenente adimplir o objeto ajustado, estabelecer nexo entre receitas e despesas, comprovar a regular aplicação dos valores recebidos. Celebrar convênios e instrumentos congêneres com entidades sem capacidade para levar a bom termo o ajuste atenta contra o princípio da supremacia do interesse público sobre o privado, além do princípio da indisponibilidade pela Administração do interesse público, alicerces do regime jurídico administrativo.
26.5.	Nesse sentido, deve-se repisar excerto da instrução da Unidade Técnica, transcrito no Relatório (peça 157) , nos seguintes termos:
101.	(...) o motivo determinante para aprovação do convênio, pelo que se extrai de toda a argumentação, provém de decisão de 'superiores hierárquicos', tomada, segundo afirma, em reuniões das quais não existem registros. Não teria ela participado 'na decisão sobre a conveniência ou oportunidade em relação à seleção da entidade e do projeto objeto do convênio'.
102.	A par disso, percebe-se que a escolha da entidade se deu também muito em função da participação da Abraccef no Conselho Nacional de Turismo (...) .
27.	Formalização o convênio.
27.1.	Acerca da regularidade do termo de convênio, assim se pronunciou a recorrente:
A formalização do convênio foi antecedida de análise jurídica para verificar a legalidade e o cumprimento integral da Portaria 127/2008 do Ministério do Planejamento, conforme previsto no Estatuto do MTur. Art. 37 - À Coordenação-Geral de Assuntos Administrativos e Convênios, da Consultoria Jurídica do MTur a qual entre suas atribuições compete: IX - examinar minutas de editais, contratos, acordos, convênios, protocolos e demais atos da mesma natureza que devam ser celebrados pelo Ministério do Turismo, emitindo parecer quanto a sua legalidade.
Cumpre esclarecer que o registro da aprovação e assinatura em um único dia 31 /12/2008, destacado das considerações do Voto a Excelentíssima Relatora, não justificam indícios de irregularidade e, muito menos demonstram inconsistências. Este fato decorreu dos procedimentos adotados imediatamente a implantação do SICONV, sistema novo que a respeito do qual nem os técnicos (por falta de capacitação e segurança no funcionamento do sistema) , e nem mesmos os proponentes, tinham experiência e qualificação para fazer toda a análise diretamente no Sistema.
Análise
27.2	Não é comum haver aprovação, assinatura do termo de convênio em um único dia, ainda mais quando envolve órgãos e entidades em unidades da Federação distintas, conforme fundamento constante do Voto (peça 156) condutor do Acórdão atacado (peça 155) , in verbis:
13. As alegações de defesa, na verdade, demonstram que o ajuste foi firmado não por demanda da própria convenente, mas por ações que incluíram a articulação do próprio MTur, como acena o fato de que todos os atos necessários à celebração do convênio foram praticados em um único dia (31/12/2008) , no qual houve abertura do processo, emissão dos pareceres técnico e jurídico e assinatura do instrumento (peça 66, p. 1/60, do TC Processo 013.373/2011-0, em apenso) . (grifei) 
28. Valores da hora técnica
28.1.	A recorrente mencionou que não foi demonstrada inadequação dos preços aos preços de mercado no que tange aos valores da hora técnica, além de outras argumentações sobre o tema.
Análise
28.2.	Não houve condenação em débito da recorrente, motivo por que se tornam irrelevantes para efeito de alteração da deliberação recorrida os argumentos referentes a este item, uma vez que não lhe foi atribuído débito.
29.	Nesse sentido, todos argumentos apresentados por Katia Terezinha Patrício da Silva não elidem ou justificam as irregularidades ensejadoras de sua apenação, nos termos do Acórdão recorrido.
RODRIGO CORREA RAMIRO (peça 199) 
30.	Rodrigo Correa Ramiro, Técnico de Nível Superior do Ministério do Turismo (MTur) na época da celebração do convênio em análise, foi ouvido em sede de citação por meio do Oficio 929/2016-TCU/SECEX-PR, de 12/8/2016 (peça 25) , a fim de que apresentasse alegações de defesa ou recolhesse aos cofres públicos R$ 1.408.778,59 (valor atualizado até 12/8/2016) , em razão dos seguintes fatos:
2. O débito é decorrente de irregularidades verificados no âmbito do Convênio 702.836/2008, firmado entre o Ministério do Turismo e a Abraccef - Associação Brasileira de Centros de Convenções e Feiras (CNPJ 55.515.985/0001-80) , entidade cujas finalidades precípuas estão fora do objeto pretendido, localizada em estado diferente do município para o qual seria destinado - São Bernardo do Campo/SP, e sem a participação desse município, com fortes indícios de ter sido concebido sem que se tivesse em vista o interesse público, aliado às ocorrências adiante enumeradas:
a) ausência de verificação de elementos essenciais para avaliação da pertinência da proposta, como a existência de ações similares em desenvolvimento, ou já desenvolvidas pela administração municipal, ou por entidade da qual o Município de São Bernardo do Campo participasse, a exemplo do Convênio n. 642/2007, firmado em 2007 entre o MTur e o Consórcio Intermunicipal Grande ABC, bem como a adequação das ações às necessidades do município, com riscos para o alcance dos resultados almejados;
b) descentralização de recursos a entidade que não dispunha de condições para consecução do objeto ou atribuições estatutárias ou regimentais para executá-lo, em desacordo com as disposições dos artigos 1º, § 2º, e 6º, inciso VII, da Portaria Interministerial MPOG/MF/CGU 127/2008;
31.	Ainda em sede da tomada de contas especial, nos termos do Voto (peça 156) condutor do Acórdão (peça 155) atacado, a Relatora a quo assim fundamentou suas razões de decidir, acolhidas pelo Colegiado, no que tange a esse recorrente:
10. (...) Rodrigo Correa Ramiro e Kátia Terezinha Patrício da Silva afirmaram haverem sido a análise e a aprovação da proposta orientadas pela premissa de que a Abraccef (instituição participante do Conselho Nacional de Turismo) e a Prefeitura Municipal de São Bernardo do Campo atuavam de forma coordenada com o MTur, em conformidade com modelo preconizado pelo Plano Nacional de Turismo e com deliberações em reuniões realizadas, sem registro formal, entre representantes das partes, incluindo os dirigentes do MTur (...) .
12. Entretanto, essas alegações não foram capazes de descaracterizar os vários indícios de irregularidades, que, em conjunto, evidenciam a ausência de zelo pelo interesse público na assinatura e na execução do convênio em tela.
13. As alegações de defesa, na verdade, demonstram que o ajuste foi firmado não por demanda da própria convenente, mas por ações que incluíram a articulação do próprio MTur, como acena o fato de que todos os atos necessários à celebração do convênio foram praticados em um único dia (31/12/2008) , no qual houve abertura do processo, emissão dos pareceres técnico e jurídico e assinatura do instrumento (peça 66, p. 1/60, do TC Processo 013.373/2011-0, em apenso) .
32.	Passa-se, então, à análise dos argumentos recursais deste recorrente.
33.	inexistência de dolo ou culpa.
33.1.	O recorrente "reafirma os argumentos das alegações de defesa quanto à sua conduta, sendo que nesta não há qualquer dolo ou culpa. Assim, motivado pela mais absoluta certeza de que agiu de boa fé e segundo os parâmetros de atuação legais e nas práticas comuns de formalização de convênios daquele período e instituição, vem com a devida vênia recorrer da decisão do Acórdão 543/2018".
Análise
33.2.	Aplica-se a esses argumentos recursais a análise realizada no item 26.3 desta instrução, que deixa de ser transcrita por economia processual.
34. Lapso temporal e boa-fé.
34.1.	O recorrente mencionou a dificuldade de resgatar informações e documentos em sua defesa, em razão de já haver "decorrido quase dez anos entre a assinatura do convênio e este recurso. Também consignou sua boa-fé.
Análise
34.2.	A formulação dos argumentos deste recorrente é bem semelhante aos mencionados por Katia Terezinha Patrício da Silva, motivo por que se aplica a mesma exegese contida no item 25 desta instrução.
34.3.	A existência ou não de boa-fé deve ser levada em consideração no momento da dosimetria da sanção eventualmente a ser aplicada, como o foi quando da fixação da multa aplicada.
35. Auditoria da CGU.
35.1.	O recorrente mencionou auditoria da CGU em que foram apontadas apenas falhas, nos seguintes termos:
Neste mesmo trabalho de auditoria, a CGU verificou-se que as falhas apontadas nos procedimentos adotados pela pasta decorrem do excesso de trabalho no Departamento, da ausência de padronização nos procedimentos de análise técnica e da rotatividade dos profissionais envolvidos. Nestas circunstâncias em que se encontrava o MTur à época dos fatos, não se mostra razoável, proporcional e nem mesmo exigível a adoção de conduta diversa daquela praticada pelo Recorrente, não havendo que se falar em qualquer responsabilidade que lhe possa ser imputada, mesmo porque, o parecer resultante da análise técnica procedida tratou-se, tão somente, de documento meramente opinativo, sem qualquer poder de vinculação à aprovação e assinatura do convênio em debate.
Análise
35.2.	Não se desconhecem eventuais dificuldades internas do órgão. Entretanto, de per si, não são aptas a afastar ou elidir irregularidades identificadas pelo TCU. Deve-se mencionar que, no momento da fixação do valor da multa aplicada por meio do Acórdão recorrido, todas as circunstâncias subjetivas também foram consideradas, motivo por que o valor foi fixado em R$ 3.000,00.
35.3.	Ademais, não há confundir a atribuição da CGU, nos termos mencionados pelo recorrente, com a competência do TCU para verificar a correta aplicação dos recursos sob sua competência fiscalizadora, cujo assento se dá na Constituição Federal e em sua Lei Orgânica.
36. Natureza opinativa
36.1.	O recorrente mencionou a natureza opinativa de sua manifestação técnica, motivo por que entende que pareceres técnicos e jurídicos não vinculam gestores, nos seguintes termos:
Cumpre ainda observar que o trabalho realizado pelo ora Recorrente, tem um caráter exclusivamente técnico e opinativo, sem vinculação obrigatória com a formalização que se concretiza na assinatura do convênio pelas autoridades com as atribuições legais para este fim. Esta matéria é entendida por este Tribunal de Contas, ao se destacar que pareceres técnicos e jurídicos não vinculam os gestores, os quais têm obrigação de analisar a correção do conteúdo desses documentos.
Análise
36.2.	Três espécies de pareceres existem: legal, facultativo e vinculante.
36.3.	O parecer legal, também denominado obrigatório, consiste naquele em que a autoridade administrativa é obrigada a solicitar o pronunciamento do órgão técnico competente sobre a legalidade ou sobre outro ponto essencial na prática do ato administrativo a ser praticado, a fim de subsidiar a decisão a ser proferida pelo consulente, por força de dispositivo legal, como, por exemplo, o parecer previsto no art. 38, parágrafo único, da Lei 8.666/1993.
36.3.	O parecer facultativo decorre de consulta formulada pelo gestor sem que haja essa força cogente de se consultar o setor competente tecnicamente para responder à consulta. A consulta originária desse parecer decorre da necessidade de o gestor obter pronunciamento técnico do setor competente para subsidiar sua decisão, sem que se origine de mandamento legal.
36.4.	O parecer vinculante consiste naquele em que a lei estabelece a obrigação de "decidir à luz de parecer vinculante", não podendo o administrador decidir senão nos termos da conclusão do parecer ou, então, não decidir. Nesse caso, ressalta-se que haveria efetivo compartilhamento do poder administrativo de decisão entre gestor e parecerista, razão pela qual, em princípio, este poderia vir a ter que responder conjuntamente com aquele, pois, nesse caso, haveria simbiose entre parecerista e gestor.
36.5.	O vocábulo "parecerista" não deve ser compreendido única e exclusivamente como sendo o responsável pelo pronunciamento da assessoria jurídica do órgão. Por parecerista, deve ser compreendido toda e qualquer pessoa que se manifeste tecnicamente sobre uma consulta que lhe fora formulada, inclusive no âmbito jurídico.
36.6.	O parecerista deve responder na medida do seu pronunciamento, pois se manifesta para auxiliar decisão do consulente. Somente para argumentar, caso não houvesse a responsabilidade do parecerista, o gestor poderia argumentar que decidiu determinado ato com base em parecer emitido pelo setor competente. Por outro lado, o parecerista argumentaria que não poderia ser responsabilizado em razão da natureza meramente opinativa seu parecer. Nessa hipótese, somente para argumentar, diante de um ato danoso aos cofres públicos, não haveria possibilidade de responsabilizar nem um, nem outro, a considerar as argumentações descritas neste item, o que revelaria flagrante violação às normas de Direito Administrativo, em especial, aos princípios, espécies do gênero norma, da indisponibilidade do interesse público pela Administração e eficiência, o que não se pode admitir.
36.7.	Também deve ser trazido à lume precedente do STF (MS 24584/DF, publicado no Dje 112, de 20/6/2008) , em que se pronunciou a respeito da possibilidade de responsabilização solidária entre parecerista e gestor, quando este decide com amparo em parecer daquele.
37.	Nesse sentido, todos os argumentos apresentados por Rodrigo Correa Ramiro, em sede de recurso de reconsideração, não elidem ou justificam os fatos que lhe foram imputados e que fundamentaram a aplicação da multa por meio do Acórdão recorrido.
MARGARETH SOBRINHO PIZZATTO (peça 200) 
38.	Margareth Sobrinho Pizzatto, presidente da Abraccef à época dos fatos, foi ouvida em sede de citação por meio do Oficio 934/2016-TCU/SECEX-PR, de 12/8/2016 (peça 30) , a fim de que apresentasse alegações de defesa ou recolhesse aos cofres públicos R$ 1.408.778,59 (valor atualizado até 12/8/2016) , em razão dos seguintes fatos:
2. O débito é decorrente da não comprovação da boa e regular aplicação dos recursos repassados no âmbito do Convênio nº 702.836/2008, celebrado entre o Ministério do Turismo (MTur) e a Abraccef - Associação Brasileira de Centros de Convenções e Feiras (CNPJ 55.515.985/0001-80) , aliada às ocorrências adiante enumeradas:
a) apresentação de proposta sem demonstração da sua adequação às necessidades do município de São Bernardo do Campo/SP, com riscos para o alcance dos resultados almejados;
b) ausência de condições próprias para consecução do objeto ou de atribuições estatutárias ou regimentais para executá-lo, em desacordo com as disposições dos artigos 1º, § 2º, e 6º, inciso VII, da Portaria Interministerial MPOG/MF/CGU 127/2008;
c) contratação de serviços de consultoria em turismo e/ou previsão/realização de pagamentos com base em horas técnicas a preços superiores aos vigentes no mercado para serviços similares;
d) cobrança/realização do primeiro pagamento, no valor de R$ 220.000,00, contemplando serviços que dizem respeito à elaboração da proposta técnica da empresa declarada vencedora;
e) cobrança/realização de pagamento, no valor de R$ 264.000,00, correspondente ao segundo produto ("Diagnóstico Abrangente do Turismo de São Bernardo do Campo - Conclusão da 1ª etapa) ", que não contempla informações relacionadas com todas as atividades da correspondente etapa previstas no termo de referência.
39.	Margareth Sobrinho Pizzatto, também foi ouvida em sede de audiência por meio do Oficio 0940/2016-TCU/SECEX-PR, de 12/8/2016 (peça 35) , a fim de que apresentasse razões de justificativa, em razão dos seguintes fatos:
a)  condução do procedimento licitatório relativo ao Convênio 702.836/2008 ou contratação da empresa ARC Arquitetura e Urbanismo Ltda.-EPP, apesar dos seguintes indícios de irregularidades: 
- realização de cotação de preços junto a empresas localizadas em municípios distantes daquele em que seriam prestados os serviços ou da sede da Abraccef e com aparente vínculo com a Abraccef ou com a empresa a quem a licitação foi direcionada;
- não definição de critérios objetivos para seleção da melhor proposta no edital de convocação para cotação de preços;
- não inclusão no edital da especificação dos itens de serviço que estavam sendo licitados e da forma como deveriam constar da proposta de preços;
- aceitação de proposta da única licitante habilitada no certame em papel com timbres tanto da empresa como da Abraccef (a exemplo do que consta nos demais produtos por ela entregues depois de contratada) , contendo itens de preço distintos dos previstos no orçamento integrante do termo de referência e previsão de pagamentos antecipados e de maior valor nas etapas iniciais do projeto, de modo desproporcional ao número de horas de trabalho.
40.	Ainda em sede da tomada de contas especial, nos termos do Voto (peça 156) condutor do Acórdão (peça 155) atacado, a Relatora a quo assim fundamentou as razões de decidir, acolhidas pelo Colegiado, no que tange a essa recorrente:
11. A Abraccef e Margareth Sobrinho Pizzatto acrescentaram assertivas de que: (i) o MTur teria estimulado o levantamento de dados para desenvolvimento do turismo em São Bernardo do Campo; (ii) a execução do objeto do convênio exigiria alta especialização; (iii) o ajuste teria sido integralmente cumprido e se tornado referência nacional; e (iv) os valores teriam sido repassados diretamente do MTur para a ARC Arquitetura e Urbanismo Ltda. - EPP. Esta última, por sua vez, defendeu sua qualificação técnica, afirmou ter executado objeto de alta complexidade, o qual não se limitaria a 11 slides e justificaria o valor pago (que teria sido cotado por produto, e não por custo/hora, e não poderia ser comparado com "preços" do Sebrae) .
12. Entretanto, essas alegações não foram capazes de descaracterizar os vários indícios de irregularidades, que, em conjunto, evidenciam a ausência de zelo pelo interesse público na assinatura e na execução do convênio em tela.
13. As alegações de defesa, na verdade, demonstram que o ajuste foi firmado não por demanda da própria convenente, mas por ações que incluíram a articulação do próprio MTur, como acena o fato de que todos os atos necessários à celebração do convênio foram praticados em um único dia (31/12/2008) , no qual houve abertura do processo, emissão dos pareceres técnico e jurídico e assinatura do instrumento (peça 66, p. 1/60, do TC Processo 013.373/2011-0, em apenso) .
41.	Passa-se, então, à análise dos argumentos recursais desta recorrente.
42. Dos fundamentos de fato.
42.1.	A recorrente menciona seu "elevado conceito no mundo empresarial e pessoal", sua atividade gratuita na Abraccef, "não recebendo valores sob nenhuma rubrica", não sendo "funcionária ou beneficiária de contratos da Abraccef".
Análise.
42.2.	O TCU não formulou juízo de valor acerca da pessoa de Margareth Sobrinho Pizzatto, mas tão-somente a incidência de fatos tidos como irregulares, motivo por que houve a aplicação de multa a ora recorrente, além do débito imputado por meio do item 9.2 do Acórdão 543/2018-TCU-Segunda Câmara.
43. Inexistência de participação societária e boa-fé.
43.1.	A recorrente menciona que não tinha participação societária na Abraccef, não celebrou contratos, não recebeu qualquer valor. Consignou que "para eventual responsabilização de dirigentes de entidades associativas é necessário que estes tenham agido de forma dolosa ou contrária aos atos societários". Argumentou também que houve inversão da "presunção de inocência, inferindo de forma pessoal e sem comprovação, de que não era possível verificar a boa-fé".
Análise
43.2.	A titularidade da entidade impõe que os recursos recebidos tenham sua regular aplicação, a fim que se obtenha a quitação dos valores, sob pena de não ser aprovada a prestação de contas dos valores recebidos e, consequentemente o julgamento pela irregularidade e a condenação em débito.
43.3.	A existência de boa ou má-fé, por si só, não justifica ou afasta a correta aplicação dos valores para fins de julgamento por esta Corte de Contas. Prescinde de dolo ou culpa o julgamento pela regularidade ou não das contas sob a competência fiscalizadora do TCU. Nesse sentido, excerto do Voto (peça 156) condutor do Acórdão (peça 155) recorrido:
26. Também é preciso considerar que, para condenação em débito, de acordo com numerosa e pacífica jurisprudência deste Tribunal, não há necessidade de indicativos de dolo, má-fé ou locupletamento. É suficiente, para tanto, a quantificação do dano, a identificação da conduta do responsável que caracterize sua culpa e a demonstração do nexo de causalidade entre a conduta e a irregularidade que ocasionou o dano ao erário. E isso está claro em relação às responsáveis mencionadas no item 24, supra.
44. Reconhecimento pela Abraccef da regularidade do convênio.
44.1	A recorrente transcreve, em quase metade de sua petição recursal, juízo de mérito formulado pela própria Abraccef "que demonstra a regularidade da formação e execução do convênio".
Análise
44.2.	O Tribunal de Contas da União não está jungido a manifestações, ainda que de mérito, acerca da regularidade ou não da aplicação de convênios celebrados com a União, ainda mais quando essa manifestação é da própria pessoa jurídica que geriu os recursos. Uma declaração assinada identifica necessariamente a autoria do documento, mas não os fatos de contidos. Todos os documentos constantes dos autos é que acenarão no sentido da regularidade ou não da aplicação dos recursos sob a competência fiscalizadora do TCU. 
44.3.	Não é demais recordar que, para efeitos de responsabilização, o TCU detém competência para processar e julgar as contas de pessoas físicas ou jurídicas que recebam recursos da União. Essa competência deflui do Texto Constitucional e da Lei 8.443/1992. Esses são os diplomas mestres no exercício das atribuições do Tribunal. 
44.4.	Ainda que existam pronunciamentos de mérito de qualquer outro órgão ou entidade, remanesce a competência do Tribunal para julgar as contas dos gestores de recursos públicos oriundos ou sob a responsabilidade da União. Deve-se reconhecer, contudo, a interferência de sentença absolutória penal decorrente de inexistência dos fatos ou negativa de autoria, hipótese em que haverá repercussão na esfera administrativa, ou seja, nesta Corte de Contas. Contudo, essa não é a hipótese.
44.5.	Dessa forma, todos os argumentos apresentados por Margareth Sobrinho Pizzatto não elidem ou justificam as irregularidades que lhe são imputadas por meio do Acórdão 543/2018-TCU-Segunda Câmara.
SÉRGIO CAMILO DE CAMARGO (peça 202) 
45.	Sérgio Camilo de Camargo, presidente da comissão de licitações à época dos fatos, foi ouvida em audiência por meio do Ofício 0937/2016-TCU/SECEX-PR, de 12/8/2016 (peça 33) , a fim de que apresentasse razões de justificativa, em razão dos seguintes fatos:
a)  condução do procedimento licitatório relativo ao Convênio 702.836/2008 ou contratação da empresa ARC Arquitetura e Urbanismo Ltda.-EPP, apesar dos seguintes indícios de irregularidades: 
- realização de cotação de preços junto a empresas localizadas em municípios distantes daquele em que seriam prestados os serviços ou da sede da Abraccef e com aparente vínculo com a Abraccef ou com a empresa a quem a licitação foi direcionada;
- não definição de critérios objetivos para seleção da melhor proposta no edital de convocação para cotação de preços;
- não inclusão no edital da especificação dos itens de serviço que estavam sendo licitados e da forma como deveriam constar da proposta de preços;
- aceitação de proposta da única licitante habilitada no certame em papel com timbres tanto da empresa como da Abraccef (a exemplo do que consta nos demais produtos por ela entregues depois de contratada) , contendo itens de preço distintos dos previstos no orçamento integrante do termo de referência e previsão de pagamentos antecipados e de maior valor nas etapas iniciais do projeto, de modo desproporcional ao número de horas de trabalho.
46.	Ainda em sede da tomada de contas especial, nos termos do Relatório (peça 157) que subsidiou o Acórdão (peça 155) atacado, assim consta a análise pela Unidade Técnica das razões de justificativa apresentadas por este responsável e que fundamentou as razões de decidir, acolhidas pelo Colegiado, no que tange a esse recorrente:
175. Conforme se demonstra nos parágrafos precedentes (168 a 173) , o conteúdo da argumentação é vago ante as constatações da fiscalização, na qual ficou caracterizada a existência de fortes indícios de montagem de licitação (subitem 2.1 do Relatório de Fiscalização) , conforme trecho do Relatório que fundamenta o Acórdão 2995/2015-TCU-Segunda Câmara, transcrito no parágrafo 3º.
176. Ressalte-se que o responsável teve pleno conhecimento dos apontamentos da fiscalização, bem como dos fatos e circunstâncias que os embasam e caracterizam as ocorrências para as quais foi chamado em audiência, pois a correspondente notificação foi acompanhada dos seguintes documentos:
- Relatório Completo de Fiscalização 641-2011 - Peça 35 do TC Processo 013.373/2011-0; 
- Instrução sobre o Processo - Peça 51 do TC 013.373-2011-0; 
- Pronunciamento da subunidade sobre o processo - Peça 52 do TC 013.373-2011-0; 
 -Relatório do Acórdão 2995/2015-TCU-Segunda Câmara, da Ministra Ana Arraes - Peça 01 deste processo (TC 020.919-2016-6) ;
- Voto do Acórdão 2995/2015-TCU-Segunda Câmara, da Ministra Ana Arraes - Peça 02 deste processo; 
- Acórdão 2995/2015-TCU-Segunda Câmara da Ministra Ana Arraes - Peça 03 deste processo; 
- Instrução sobre o processo - Peça 04 deste processo; e,
- Pronunciamento da Subunidade - de acordo - Peça 05 deste processo.
177. Os indícios de montagem de licitação são fortes. Rebatê-los exigiria consistência de argumentos, o que no caso não se verifica.
178. Desse modo, entende-se que não há como acolher as razões de justificativa apresentadas pelo Sr. Sérgio Camilo de Camargo. 
47.	Já no Voto (peça 156) condutor do Acórdão (peça 155) atacado, a Relatora a quo assim fundamentou suas razões de decidir, devidamente acolhidas pelo Colegiado:
35. Relativamente às audiências realizadas, das justificativas de Sérgio Camilo de Camargo, (...) destacam-se as alegações de que: (i) os dois primeiros não seriam funcionários da Abraccef, mas, por sua experiência, integraram, a título gratuito, a Comissão de Licitação; (ii) empresas de outras localidades teriam sido convidadas pela falta de especializadas em Curitiba/PR e São Bernardo do Campo/SP; (iii) o objeto da licitação já estaria definido no convênio, sem necessidade de especificação; (iv) o timbre da Abraccef na proposta da contratada seria irrelevante, diante do seu conteúdo. 
36. João Frederico Rocha Loures e Souza, por seu turno, esclareceu haver trabalhado, entre abril e meados de julho de 2009, como estagiário na Abraccef, onde realizaria serviços gerais, compatíveis com a condição de estagiário, e não ser dele a assinatura constante da ata de recebimento e seleção de propostas.
37. Em atendimento à oitiva, a ARC Arquitetura e Urbanismo Ltda. - EPP asseverou que não lhe competiria prestar esclarecimentos sobre as questões e que o uso de timbres da empresa e da entidade promotora do certame em propostas seria prática comum. A Alvo Eventos Ltda., a Ventura Assessoria, Consultoria e Empreendimentos de Turismo Ltda. - ME e a Personal Consultoria Ltda. igualmente comentaram sua experiência no mercado e negaram participação nos procedimentos licitatórios a cargo da Abraccef. Esta última empresa confirmou a existência de vínculo com Paulo Cavalcante Brasil, referindo-se à sua atuação como consultor em serviços prestados pela empresa. Sobre o ponto, a Alvo Eventos Ltda. afirmou que sua sócia Soraya Renee Faouakhiri não teria vinculação alguma com os responsáveis pelo convênio, e a Ventura Assessoria, Consultoria e Empreendimentos de Turismo Ltda. - ME arguiu que seu vínculo com a Abraccef seria de natureza comercial.
38. Contudo, a instrução demonstrou adequadamente que esses argumentos, em geral, são vagos ante o teor das constatações objeto da fiscalização, a qual trouxe fortes indícios de montagem de licitação, resumidos no seguinte parágrafo do relatório:
"Há, portanto, um extenso número de indícios de montagem da licitação: a ausência de cotações de preços junto a empresas sediadas a menos de mil quilômetros do município a ser beneficiado com o objeto do convênio (a despeito de fazer parte de uma das maiores regiões metropolitanas do mundo) ; a publicação de edital de convocação em jornal de reduzida circulação em município distante daquele onde os serviços seriam prestados; a cotação de preços junto a empresas que apresentam vínculos com o concedente ou o convenente; a incompatibilidade entre datas e fases processuais; e a ausência de critérios objetivos na convocação para cotação de preços (de forma suficientemente gritante para sinalizar a qualquer possível interessado tratar-se de um licitação combinada) ."
39. Esses indícios foram reforçados com as afirmações feitas por João Frederico Rocha Loures e Souza de que a assinatura a ele atribuída seria falsificada, conforme registro de ocorrência perante a Polícia Militar (peças 125/6) .
40. Da mesma forma, assumem relevo as afirmações da Ventura Assessoria, Consultoria e Empreendimentos de Turismo Ltda. - ME de que não teria havido procedimento licitatório formal, mas apenas simples cotação de preços, e de que não teria sido contratada pelo fato de outra empresa ter apresentado proposta com menores preços (peça 137) , uma vez que, na ata de recebimento e seleção de propostas à peça 147, os membros da Comissão de Licitação atestaram sua participação, porém a inabilitaram por falta dos documentos para habilitação jurídica e fiscal.
41. Diante disso, é preciso excluir João Frederico Rocha Loures e Souza deste processo e aplicar, de acordo com os pareceres, multa a Sérgio Camilo de Camargo (que, além de presidir a Comissão de Licitação, teria atuado na coordenação técnica durante a execução do objeto do convênio - peça 72, p. 95/9) (...) .
48.	Passa-se, então, à análise dos argumentos recursais deste recorrente (peça 202) .
49. Da regularidade de sua atuação.
49.1.	Ainda "nas considerações de fato", o recorrente enfatiza sua atuação no meio empresarial com "preceitos éticos, morais e legais" e que em razão de "sua expertise como consultor de eventos, o recorrente foi convidado para integrar comissão de licitações" da Abraccef, entidade sem fins lucrativos e de direito privado.
49.2.	Já nos "fundamentos de direito", o recorrente argumenta que não se exigiria licitação para a Abraccef, nas formalidades da Lei 8.666/1993 e que todo o procedimento licitatório teria observado os princípios da impessoalidade, moralidade e economicidade, além do fato de que "existiam (e ainda existem) poucas empresas aptas a realizar um trabalho da extensão do Convênio Mtur/ABRACCEF/Nº 702836/2008".
49.3.	O recorrente menciona que "os fatos ocorreram há quase uma década e o Recorrente não se recorda se forneceu folhas timbradas às empresas licitantes ou não, ou se como essas folhas teriam sido utilizadas. De qualquer forma, tal questão é irrelevante para a questão posta em discussão".
49.4.	Por fim, argumenta que houve execução integral do multicitado convênio, motivo por que teria sido atingido o interesse público.
Análise
49.5.	Os argumentos apresentados por Sérgio Camilo de Camargo são muito semelhantes aos apresentados em sede de audiência ainda na tomada de contas especial originária deste recurso.
49.6.	Não se questiona a vida pessoal ou profissional do recorrente, em fatos estranhos aos analisados nos presentes autos. O cerne das irregularidades ensejadoras da multa que lhe fora aplicada por meio do Acórdão recorrido acenam no sentido de indícios robustos de que o processo licitatório tenha sido indevidamente conduzido. Esses fatos ensejadores de sua apenação, transcritos no item 47 desta instrução, não foram elididos, motivo por que remanescem injustificados.
49.7.	No que tange ao lapso temporal de quase uma década, como mencionado pelo recorrente, deve-se aplicar a mesma análise empreendida nos itens 25 e 34.2 desta instrução.
49.8.	Todos os argumentos apresentados por Sérgio Camilo de Camargo não elidem as irregularidades ensejadoras da multa que lhe fora aplicada por meio do Acórdão 543/2018-TCU-Segunda Câmara.
FRANCISCA REGINA MAGALHAES CAVALCANTE (peça 204) 
50.	Francisca Regina Magalhaes Cavalcante, então diretora do Departamento de Qualificação Certificação e Produção Associada ao Turismo - DCPAT, foi citada por meio do Ofício 0930/2016-TCU/SECEX-PR (peça 26) , de 12/8/2016, a fim de apresentasse alegações de defesa ou recolhesse o valor de R$ R$ 1.408.778,59, nos seguintes termos:
2. O débito é decorrente de irregularidades verificados no âmbito do Convênio 702.836/2008, firmado entre o Ministério do Turismo e a Abraccef - Associação Brasileira de Centros de Convenções e Feiras (CNPJ 55.515.985/0001-80) , entidade cujas finalidades precípuas estão fora do objeto pretendido, localizada em estado diferente do município para o qual seria destinado - São Bernardo do Campo/SP, e sem a participação desse município, com fortes indícios de ter sido concebido sem que se tivesse em vista o interesse público, aliado às ocorrências adiante enumeradas:
a) ausência de verificação de elementos essenciais para avaliação da pertinência da proposta, como a existência de ações similares em desenvolvimento, ou já desenvolvidas pela administração municipal, ou por entidade da qual o Município de São Bernardo do Campo participasse, a exemplo do Convênio n. 642/2007, firmado em 2007 entre o MTur e o Consórcio Intermunicipal Grande ABC, bem como a adequação das ações às necessidades do município, com riscos para o alcance dos resultados almejados;
b) descentralização de recursos a entidade que não dispunha de condições para consecução do objeto ou atribuições estatutárias ou regimentais para executá-lo, em desacordo com as disposições dos artigos 1º, § 2º, e 6º, inciso VII, da Portaria Interministerial MPOG/MF/CGU 127/2008;
c) aceitação de proposta com horas técnicas a preços superiores aos vigentes no mercado para serviços similares.
51.	Ainda em sede da tomada de contas especial, nos termos do Relatório (peça 157) que subsidiou o Acórdão (peça 155) atacado, assim consta a análise pela Unidade Técnica das alegações de defesa apresentadas por esta responsável e que fundamentou em parte as razões de decidir, acolhidas pelo Colegiado, no que tange a essa recorrente:
67. A defesa trazida é insuficiente para descaracterizar as irregularidades apontadas, ou afastar a responsabilidade da Sra. Francisca Regina Magalhães Cavalcante, então Diretora do Departamento de Qualificação Certificação e Produção Associada ao Turismo - DCPA.
68. Suas alegações caracterizam-se por afirmativas contrárias às ocorrências apontadas, mas não trazem evidências que as confirmem de forma segura. Ressalte-se que ditas ocorrências estão claramente caracterizadas no Relatório e no Voto que fundamentam o Acórdão 2995/2015-TCU-Segunda Câmara, parcialmente transcritos anteriormente.
69. Desse modo, não há como acolher as alegações de defesa trazidas pela Sra. Francisca Regina Magalhães Cavalcante, uma vez que não lograram sanear as irregularidades a ela atribuídas, tampouco afastar o débito que lhe é imputado. Por conseguinte, suas contas devem ser julgadas irregulares, com imputação de débito, em solidariedade com os demais responsáveis identificados no subitem 9.3.1 do Acórdão 2995/2015-TCU-Segunda Câmara, e aplicação, individualmente, da multa prevista no art. 57da Lei 8.443/1992.
52.	Já no Voto (peça 156) condutor do Acórdão (peça 155) atacado, a Relatora a quo deixou de acolher a proposta de débito a ser imputado a esta recorrente, mas entendeu remanescer as irregularidades ensejadoras de multa.
53.	Passa-se, então, à análise dos argumentos recursais desta recorrente (peça 204) .
54. Preliminar de não terem sido analisados os argumentos de defesa em sede de citação.
54.1.	A recorrente entende haver ocorrido omissão da análise dos argumentos apresentados em sede de citação, pois "foi possível verificar que o analista não considerou, ou sequer manifestou-se a respeito dos elementos levados aos autos por esta signatária", limitando-se ao já transcrito no item 51, primeiro parágrafo desta instrução.
Análise
54.2.	O instituto processual adequado para esclarecer omissão, contradição ou obscuridade consiste nos Embargos de Declaração, nos termos dos arts. 32, I, e 34, da Lei 8.443/1992. Entretanto, a considerar o efeito devolutivo pleno que norteia o recurso de reconsideração, deve-se consignar que todos os argumentos trazidos neste Recurso ou em outros momentos processuais serão analisados em conjunto e em confronto com os demais argumentos e fatos constantes dos autos, a fim de se formar juízo de mérito do Recurso em análise.
55.	Em seguida, a Sra. Francisca Regina Magalhaes Cavalcante inicia suas razões recursais na mesma ordem discriminada no item 50 desta instrução, que passam a ser analisadas.
56. Ausência de verificação de elementos essenciais para avaliação da pertinência da proposta.
56.1.	Informou a recorrente que o DCPAT era subordinado à Secretaria Nacional de Desenvolvimento do Turismo - SNPDTUR e que "suas atribuições voltadas para qualificação profissional, produção associada ao turismo e desenvolvimento de projetos locais com o objetivo de estruturar o turismo em áreas de interesse do MTUR, em consonância com o Plano Nacional de Turismo".
56.2.	Continua a recorrente:
11. Para apoio aos projetos de estruturação do turismo, havia no orçamento do MTUR em 2008 uma ação denominada Fomento a Projetos de Desenvolvimento Turístico Local e de Inclusão Social, destinada a ações voltadas a gerar novas alternativas de desenvolvimento em regiões com previsão de investimentos impactantes como também em áreas de baixa renda, ação orçamentaria esta, totalmente compatível com o objeto da proposta apresentado pela Abraccef.
12. Sendo assim, o referido projeto destinado a realizar estudos e diagnósticos para estruturação e desenvolvimento do turismo no Município de São Bernardo do Campo, estava de acordo com a política pública do turismo em vigor na ocasião e com o Plano Nacional de Turismo 2007/201 O, no Macro programa: Regionalização do Turismo, página 67. (Vide Anexo 1) . Como resultado principal do projeto, esta intervenção iria embasar a construção do Centro de Eventos e Convenções no município.
13. Dessa forma, o projeto estava alinhado e adequado às necessidades do município de São Bernardo e previa a elaboração de estratégias de desenvolvimento por meio do Turismo enquanto atividade socioeconômica como também permitiria o apoio na geração de emprego e distribuição de renda, a preservação do meio ambiente, a valorização das identidades culturais e o incremento do capital. Ao encontro dos objetivos fins do Ministério do Turismo.
56.3.	Também consignou que o Convênio 642/2007, ajustado entre o Ministério do Turismo e o Consórcio Intermunicipal Grande ABC, "tinha como objeto a elaboração do Plano Diretor de Turismo da região, que era diferente da proposta da Abraccef.
Análise
56.4.	O convênio 702836/2008 tinha o seguinte objeto: "incentivar o turismo por meio do apoio ao Projeto intitulado 'Realização de Estudos e Diagnósticos para o ordenamento e estruturação do desenvolvimento turístico do Município de São Bernardo do Campo - São Paulo', a ser realizado conforme Plano de Trabalho aprovado.
56.5.	Ao se cotejarem os convênios 642/2007 e 702836/2008, não se identificam sobreposição de objetos a impor atuação da ora recorrente para evitar a celebração do Convênio objeto destes autos.
56.6.	Nos autos do TC Processo 013.373/2011-0, no Relatório constante da peça 59, que subsidiou o Acórdão 2995/2015-TCU-Segunda Câmara (peça 58) consta como nexo de causalidade imputado à ora recorrente que a "omissão do concedente permitiu que fosse firmado convênio sem considerações quanto à adequação da proponente para a execução do objeto proposto".
56.7.	Já no Relatório de Fiscalização 641/2011 (peça 35, p. 16) , consta como nexo de causalidade a seguinte informação: "A omissão do concedente permitiu que fossem efetuados pagamentos em valores significativamente superiores aos praticados no mercado para serviços da mesma natureza".
56.8.	A interpretação, no que diz respeito à sanção, há de ser o mais restritivo possível, sob pena de ampliar as hipóteses sancionadoras ao alvedrio do intérprete. "A existência de ações similares em desenvolvimento", por si só não possui o condão de evidenciar ato praticado com grave infração à norma legal a impor a apenação da responsável.
56.9.	Eventual inadimplemento ou má execução do Convênio 702836/2008 deve ser apurado no âmbito de responsabilização dos respectivos agentes envolvidos e na medida de cada participação na malversação de recursos públicos sob a competência fiscalizadora do TCU.
56.10.	Nesse sentido, deve ser acolhida a argumentação quanto a este item.
57. Inexistência de avaliação quanto à necessidade local e viabilidade da execução do objeto proposto.
57.1.	A recorrente transcreve "esclarecimentos" que teriam sido prestados ainda em sede das alegações de defesa, nos seguintes termos:
- Esclarecemos que as ações do Ministério do Turismo respaldavam-se no Plano Nacional de Desenvolvimento do Turismo - PNT que teve a sua primeira versão em março/2003. Na sequência, em março de 2007, foi lançada a versão do PNT para o período de 2007 a 2010.
- O Plano Nacional de Turismo concebeu e o MTur implementou, como base da sua atuação, um modelo de gestão pública descentralizada e participativa, integrando as diversas instâncias da gestão pública e da iniciativa privada, em especial os membros do Conselho Nacional do Turismo, do qual a ABRACCEF faz parte.
- Neste sentido, o apoio do MTur a projetos apresentados pelas entidades integrantes do CNTur estava previsto, utilizando recursos oriundos quer sejam de emendas parlamentares ou da programação do Ministério, que tinham como objetivo fortalecer e consolidar a política pública do Turismo, como era o caso do apoio ao Estudo para São Bernardo, visando embasar a implantação de equipamento para eventos e feiras.
- Destacamos que a ABRACCEF é uma entidade representativa do Segmento de Negócios e Eventos do Turismo e tem atuação nacional. Tinha sua sede administrativa no local onde residia sua presidente, porém, contava também, à época, com estrutura de apoio em São Pauto. Apresentou a documentação exigida para a celebração do Ajuste. Como membro do Conselho Nacional de Turismo, estava habilitada a receber o apoio do MTUR.
- Dessa forma, acreditamos ter esclarecido a suposta irregularidade quanto à "descentralização de recursos a entidade que não dispunha de condições para consecução do objeto ou atribuições estatutárias ou regimentais para executá-lo".
- Destaco, por oportuno, não ser da alçada de competência desta signatária, à época, a descentralização de recursos orçamentários, cabendo esta prerrogativa aos meus superiores.
Análise
57.2.	A natureza jurídica do convênio celebrado com a União pode ser compreendida como um ajuste destinado à realização de um objeto de interesse recíproco em regime de mútua cooperação entre concedente e convenente. Os convênios estão bastante atrelados a uma política pública da União no que tange ao objeto visado, motivo por que, preenchidos requisitos básicos previstos nos diplomas que regem o tema, principalmente as portarias ministeriais e instruções normativas, podem-se celebrar esses ajustes com entidades privadas sem fins lucrativos.
57.3.	Não parece fugir do comportamento de bonus pater familiae a celebração desse ajuste, mesmo com participação da ora recorrente. Ainda que se tenha apurado débito na aplicação dos recursos envolvidos, de per si, não se pode atribuir essa malversação à Sra. Francisca Regina Magalhaes Cavalcante.
58.	Inexistência de análises de custo do objeto conveniado.
58.1.	Depois de transcrever razões de justificativa já apresentadas em sede de citação, assim se manifestou a recorrente:
26. A par das alegações de que não houve pesquisa de campo para se verificar se o preço da consultoria estava condizente com mercado, referimo-nos à Pesquisa de Honorários e Tendências da Consultoria no Brasil, elaborado pelo IBCO - 10ª Edição - 2009 (Anexo III) , que trata de estudo de 184 páginas, que apurou dados de referência acerca de honorários de consultoria, treinamento e palestras/conferencias e as tendências do mercado em 2009.
27. Neste documento, na página 15, encontramos a referência da hora/consultor Sênior, fora da cidade base, no valor médio de R$ 250,00. Na mesma pesquisa, na página 22, a hora consultor Sênior, fora da cidade base, para treinamento/condução de grupos tem o valor médio de R$ 284,00. Verificamos ainda no estudo que, o dia de consultor Sênior fora da cidade base, tem o valor médio de R$ 2.366,00 (vide página 23) . Empresas que possuem de 3 a 15 consultores (para este trabalho a equipe possuía 4 consultores seniores) , para trabalhos fora da base, o valor médio é de R$ 273,00, conforme verificamos na página 62 do estudo acima referido. Outras tabelas poderiam comprovar este valor a exemplo da tabela DENIT e FGV.
28. A Pesquisa prossegue com análises pontuais sobre diversos aspectos e modalidades do mercado de honorários de consultoria, embasadas em pesquisas realizadas em 16 estados da Federação.
Análise
58.2.	Deve-se consignar que, a despeito de a Sra. Francisca Regina Magalhaes Cavalcante haver sido citada para recolher o valor devido ou apresentar alegações de defesa, o Tribunal, por meio do Acórdão recorrido, afastou o débito objeto da citação.
58.3.	É importante mencionar que os indícios de fraude à licitação, conforme constante do Relatório (peça 157) e Voto (peça 156) , que fundamentaram o Acórdão 543/2018-TCU-Segunda Câmara (peça 155) , parecem não se referir à Sra. Francisca Regina Magalhaes Cavalcante, que, inicialmente, alcançariam Sérgio Camilo de Camargo (presidente da Comissão de Licitação) , João Frederico Rocha Loures e Souza e Luís Eduardo Farão (membros da Comissão de Licitação) e Margareth Sobrinho Pizzatto (presidente da Abraccef) , nos termos do item 4 desse Voto (peça 156) .
58.4.	Deve-se, portanto, verificar a distinção entre a existência de débito e a inexistência de análises de custo do objeto conveniado, nos termos da condenação em débito determinada pelo Acórdão recorrido. A análise dos documentos constantes dos autos permite inferir que discrepância entre os valores da hora constante do processo inicialmente e do valor pago não pode ser atribuída eminentemente à ora recorrente.
58.5.	Nesse sentido, devem ser acolhidas as razões recursais de Francisca Regina Magalhaes Cavalcante também quanto a este item.
59. Inexistência de má-fe.
59.1.	A Sra. Francisca Regina Magalhaes Cavalcante argumenta que não teria agido com má-fé e que "no caso em tela não houve qualquer ação ou omissão dolosa ou culposa de sua atuação no feito", motivo por que, entende, não poderia ser apenada com multa. Também avoca "o princípio da desproporcionalidade ou da proibição do excesso, no qual a punição a ser empregada deve guardar consonância com a infração praticada, não se permitindo o excesso por ser medida desnecessária, descabida, desproporcional (...) ".
Análise
59.2.	O elemento volitivo na conduta do agente já foi analisado diversas vezes, motivo por que se aplica a hermenêutica contida no item 26.3 desta instrução. Registre-se, contudo, que a existência ou não de má-fé não repercute neste recurso, em razão do acolhimento dos argumentos recursais constantes da peça 204 e dos demais documentos constantes dos autos.
59.3.	Nesse sentido, devem ser acolhidos os argumentos recursais de Francisca Regina Magalhaes Cavalcante, a fim de tornar insubsistente o item 9.4, do Acórdão 543/2018-TCU-Segunda Câmara, exclusivamente no que se refere a esta recorrente.
ASSOCIAÇÃO BRASILEIRA DE CENTROS DE CONVENÇÕES E FEIRAS - Abraccef (peça 201) 
60.	A Associação Brasileira dos Centros de Convenção e Feiras - Abraccef é convenente no Convênio 702.836/2008 (peça 21, do TC Processo 013.373/2011-0, apensado) celebrado com a União por intermédio do MTur. Competia, portanto à Abraccef a execução do seguinte objeto: "realização de estudos e diagnósticos para ordenamento e estruturação do desenvolvimento turístico do município de São Bernardo do Campo - SP".
61.	Nos termos do Acórdão 543/2018-TCU-Segunda Câmara (peça 155) , transcrito no item 1 desta instrução, a Abraccef teve suas contas julgadas irregulares, foi condenada em débito pelo valor original de R$ 484.000,00, além de multa no valor de R$ 80.000,00.
62.	Acerca dos fatos ensejadores das irregularidades e débito impostos à Abraccef, assim se pronunciou a Relatora a quo (peça 156) :
16. Especificamente quanto à instalação de espaço para feiras e eventos, atividade que justificaria a presença da Abraccef como convenente, ela somente foi mencionada formalmente no termo de referência posterior ao convênio (peça 34, p. 7, do apenso) , mas apenas como um aspecto específico a constar do planejamento participativo:
"- Entre os estudos deve ser elaborado um que perspective a indicação de uma área para um espaço/equipamento de Feiras e Eventos, estabelecendo inclusive para o município diretrizes físicas, institucionais e gerenciais de ações e projetos para a implementação do equipamento em apoio à estruturação da "localidade turística" no município de São Bernardo do Campo".
17. Ademais, de qualquer forma, a atuação da Abraccef no caso carece de fundamentação, pois houve terceirização praticamente de todos os serviços, incluindo a coordenação dos estudos. Aliás, chama a atenção que, mesmo diante dos comprovantes de repasse dos dinheiros para a conta bancária específica daquela entidade e movimentações posteriores (peça 71, p. 186/90, do apenso) , a convenente afirme que os valores do convênio não passaram por sua conta e que não efetuou pagamentos, por serem os recursos liberados diretamente pelo MTur (peça 115, p. 7/8, destes autos) . Isso constitui mais uma evidência de que não teve atuação preponderante no desenvolvimento do objeto do ajuste e de que o fato era conhecido pelo concedente.
18. Quanto ao amparo estatutário para a Abraccef atuar como convenente, os gestores não atentaram para as disposições do art. 1o, § 2º, e do art. 2o, caput, do estatuto da entidade, nas quais fica claro que as ações contidas nas alíneas deste último dispositivo devem estar atreladas à finalidade da Abraccef de atuar em prol das entidades associadas que tenham entre seus objetivos a oferta de espaços (e serviços correlatos) para realização de eventos, sob a forma de locação ou cessão. 
19. E o fato de a Abraccef compor o Conselho Nacional de Turismo, como representante do segmento de "feiras e centros de convenções", como mencionado nas defesas, seria mais um motivo para os técnicos do MTur conhecerem suas competências, uma vez que aquele órgão integra a estrutura de gestão descentralizada do turismo no País e tem por atribuição assessorar o ministro do Turismo na formulação e aplicação da política nacional na área e dos planos, programas, projetos e atividades derivados (peça 87, p. 9, por exemplo) .
63.	Já o débito, em valores originais, assim está composto:
23. A propósito, é oportuno resgatar os seguintes trechos do voto condutor do citado Acórdão 2995/2015-TCU-Segunda Câmara:
"30. O primeiro pagamento, no valor de R$ 220.000,00, tinha por objeto o 'relatório inicial', que continha o plano de trabalho para execução dos serviços. Pela análise comparativa, é patente que o conteúdo desse documento (peça 30) constitui-se basicamente de reprodução de partes da proposta técnica (peça 32) . Os seguintes trechos da ata de julgamento do certame (peça 18) não deixam dúvidas a respeito do assunto:
 (...) 
31. Cabe destacar que, apesar de o termo de referência ter requerido que esse primeiro produto fosse entregue no prazo de 7 dias após a assinatura do contrato (peça 49) , a nota fiscal foi emitida na mesma data da assinatura do instrumento contratual, conforme os termos da cláusula nona do ajuste (peças 7 e 9, p. 4/5) , o que ratifica o apontamento anterior.
32. Já o segundo pagamento (R$ 264.000,00) tinha por base o 'Diagnóstico Abrangente do Turismo de São Bernardo do Campo (conclusão da 1ª etapa) ' - peça 22. Corroboro da impressão exposta no relatório de fiscalização de que os onze slides fornecidos, que teriam sido apresentados em seminário realizado em maio/2009, não agregam informações relacionadas com todas as atividades da correspondente etapa previstas no termo de referência (peça 34, subitem 5.1) :
33. Portanto, o pagamento correspondente (R$ 264.000,00) não pode deixar de ser questionado em termos de qualidade do produto apresentado."
64.	Depois de formular suas "considerações de fato", a Abraccef adentra as razões recursais de mérito, sob o título "dos fundamentos de direito", que passam a ser analisadas em conjunto e em confronto com os demais documentos constantes dos autos.
65. Execução do objeto do convênio.
65.1.	Argumentou a recorrente que o objeto do convênio "foi inteiramente concluído", motivo por que entende não haver "nenhum prejuízo ao Erário Público".
Análise
65.2.	A realização do objeto ajustado por meio de convênio celebrado com a União consiste em um dos requisitos para a aprovação da prestação de contas, mas não o único. Também não há confundir eficácia com eficiência.
65.3.	Não basta a realização de determinado objeto, pois há de se verificar se a sua concretude observou o menor dispêndio de recursos, principalmente, financeiros, em atenção ao princípio da eficiência, expressamente consagrado na Constituição Federal. Em se constatando a realização do objeto previamente ajustado, mas com valores acima dos de referência, impõe-se a devolução do superfaturamento apurado.
66. Apresentação de proposta sem demonstração da sua adequação às necessidades do município de São Bernardo do Campo/SP, com riscos para o alcance dos resultados almejado.
66.1.	Assim se pronunciou a recorrente:
Por óbvio, para aprovação do projeto "Realização de Estudos e Diagnósticos para o ordenamento e estruturação do desenvolvimento turístico do Município de São Bernardo do Campo", este foi objeto de estudo e análise pelo Ministério do Turismo, que verificou o interesse público pertinente.
As propostas foram apresentadas em conformidade com o objeto do Convênio e, portanto, adequadas às necessidades do Município de São Bernardo do Campo/SP. Entendimento em outro sentido contraria completamente a lógica.
Saliente-se, por oportuno, que cada vez mais o Turismo é mecanismo importante para o desenvolvimento econômico. No caso em questão, o Convênio envolveu uma das maiores cidades do interior do Estado de São Paulo, onde, por óbvio, há necessidade de melhor exploração do potencial turístico.
Análise
66.2.	O ponto que fundamentou a apenação com multa da ora recorrente diz respeito à inadequação da proposta às necessidades da municipalidade.
66.3.	Ao se tentar identificar a atribuição da Abraccef, chega-se à seguinte função social:
A ABRACCEF - Associação Brasileira de Centros de Convenções e Feiras é uma sociedade civil, sem fins de lucro e sem caráter religioso ou político-partidário. Ela reúne e associa centros de convenções e de exposições de todo o Brasil, com a finalidade de promover a integração e a troca de informações relativas às áreas de operações, finanças, tecnologia, gerenciamento, marketing, comercial, relações com clientes e desenvolvimento de negócios. Fonte: http://meuguru.com.br/associacao/Abraccef-associacao-brasileira-centros-convencoes-feiras/
66.4.	Registre-se que, em todas as tentativas de acessar diretamente o site dessa instituição por meio de diversos endereços eletrônicos (Abraccef.org.br; Abraccef.org; Abraccef.com.br; Abraccef.com; Abraccef.br) , apareceu mensagem "não é possível acessar esse site", exceto no endereço eletrônico mencionado no item anterior.
66.5.	As funções mencionadas pela própria Abraccef não estão estritamente relacionadas ao objeto proposto, o que enrobustece a análise realizada pela relatora a quo, conforme já transcrito no item 62 desta instrução. Contudo, será considerada a análise do item seguinte para formulação de juízo de valor sore este ponto
67. Ausência de condições próprias para consecução do objeto ou de atribuições estatutárias ou regimentais para executá-la.
67.1.	A recorrente menciona ser uma entidade de classe voltada para feiras e convenções, "um dos mais importantes setores do Turismo", e descreve suas atribuições previstas no Estatuto Social, nos seguintes termos:
Art. 2° A ABRACCEF tem por objetivo reunir as empresas mencionadas no § 2° do artigo 1° defendendo seus interesses e promovendo o seu constante desenvolvimento e aprimoramento técnico, gerencial e comercial, exemplificadamente, mas não limitadas a:
 (...) 
c) desenvolver estudos projetos, eventos, pesquisas e efetuar coleta, análise e processamento de informações sobre o setor, disponibilizando-as aos associados e, no que couber, ao mercado, órgãos públicos e demais interessados;
d) prestar assessoria técnica em estudos e projetos de gestão, implantação, construções e reformas de espaços para eventos.
67.2.	Entende a recorrente que "a participação da Recorrente no Convênio ora em discussão encontra perfeita sintonia com o Estatuto Social. Não há nenhum fundamento para entendimento em contrário".
Análise
67.3.	Os argumentos apresentados pela recorrente são frágeis e não são aptos para afastar a multa que lhe fora aplicada.
67.4.	Contudo, em privilégio ao princípio da verdade material que norteia a atuação do TCU, ao se buscar melhor fundamentação para análise das argumentações recursais, chegou-se ao Decreto 55.670, de 1º de abril de 2010, do Estado de São Paulo, que deu nova redação ao art. 49, do Decreto 51.464, de 1º de janeiro de 2007, que organiza a Secretaria de Esporte e Lazer além de outras providências correlatas, nos seguintes termos:
Artigo 49 - O Conselho Estadual de Turismo será integrado pelos seguintes membros, designados pelo Governador do Estado:
....................................................................................................................................................
VI - 1 (um) representante de cada uma das seguintes entidades, na qualidade de convidadas, sem direito a voto:
....................................................................................................................................................
d) ABRACCEF - Associação Brasileira dos Centros de Convenções e Feiras;
67.5.	Em que pese o Decreto 51.464, de 1º de janeiro de 2007, não contemplar expressamente a Abraccef, a alteração de seu art. 49, introduzida por meio do Decreto 55.670, de 1º de abril de 2010, expressamente atrela a entidade às atividades de turismo no estado de São Paulo, motivo por que não se pode dizer que o objeto contemplado no Convênio em comento não esteja, de certa forma, relacionado às atividades da Abraccef.
67.6.	Nesse sentido, deve-se afastar esta irregularidade ensejadora da aplicação de multa à Abraccef, bem como a todos os agentes que tenham dentre as irregularidades que fundamentaram as respectivas multas esta irregularidade.
68. Contratação de serviços de consultoria em turismo e/ou previsão/realização de pagamentos com base em horas técnicas a preços superiores aos vigentes no mercado para serviços similares.
68.1.	A recorrente menciona que todos os pagamentos foram feitos em conformidade com o Convênio, "não tendo sido pago nenhum valor a maior" e encontrando-se de acordo com os preços de mercado. Também argumenta acerca de possível discrepância na apuração do débito, uma vez que não é possível comparar "valores de serviços de alta especialização com os valores de consultoria do SEBRAE".
Análise
68.2.	Esse item está diretamente relacionado à apuração do débito determinado pelo Acórdão 543/2018-TCU-Segunda Câmara. Não se pode dizer que a forma de apuração do valor devido não tenha sido adequada e devidamente fundamentada. A res publica não pode ficar ao alvedrio das pessoas e sem parametrização, sob pena de malversação da coisa pública. É a partir de uma parametrização pré-conhecida que se devem pautar os preços praticados no âmbito da Administração Pública. Uma vez observada discrepância entre os valores praticados pela Administração e os preços de referência, devem ser adotados os procedimentos legais com vista à apuração dos fatos, identificação dos responsáveis e quantificação do valor devido, seja por meio de tomada de contas especial (art. 8, da Lei 8.443/1992) , seja mediante ação judicial própria, conforme o caso.
68.3.	A composição do superfaturamento apurado pelo TCU encontra-se transcrita no Relatório (peça 157) , que fundamentou o Voto (peça 156) condutor do Acórdão (peça 155) recorrido. Para não pairarem dúvidas acerca da metodologia empregada na apuração do dano causado aos cofres públicos, transcreve-se o excerto que se segue (peça 157) :
2.2 - Inexecução ou execução parcial do objeto pactuado.
2.2.1 - Situação encontrada: 
O cronograma financeiro da proposta de preços da empresa contratada (item III.II.03) estipula 4 momentos para a execução do objeto do convênio, que correspondem às etapas inicial, 1ª, 2ª e 3ª do sumário de custo (item III.II.02) . 
A etapa denominada inicial refere-se ao produto 'Relatório Inicial/Plano de Trabalho/Assinatura do Contrato', e vincula o seu pagamento à assinatura do contrato. O exame da peça intitulada 'Plano de Trabalho - Relatório Inicial' confirma tratar-se do mesmo documento entregue em atendimento ao item III.I.09 - Planejamento dos Serviços, previsto no Edital de Convocação para Cotação Prévia de Preços. Observa-se, portanto, a ocorrência de pagamento irregular referente à elaboração de documentos para participação do certame licitatório, implicando débito no montante de R$ 220.000,00. 
O segundo item da proposta de preços trata da primeira etapa do projeto, e refere-se ao produto 'Relatório Diagnóstico Abrangente'. O exame da peça 'Diagnóstico Abrangente do Turismo de São Bernardo do Campo (conclusão da 1ª etapa) ' mostra tratar-se de uma singela apresentação de 11 slides que não agrega nenhuma informação relacionada com as atividades previstas para essa etapa no Termo de Referência. Da mesma forma, portanto, houve pagamento por serviços que não foram efetivamente prestados, implicando ocorrência de débito no montante de R$ 264.000,00.
 (...) 
2.3 - Sobrepreço e superfaturamento 
2.3.1 - Situação encontrada: 
A planilha de custos que acompanha o Termo de Referência do Convênio 702.836/2008 estimava para a execução do objeto do convênio o custo total de R$ 880.000,00, correspondente a um valor unitário fixo de R$ 250,00 por hora de serviço, para todos os itens de preço, aplicados a uma carga de trabalho total de 3520 horas. Esse valor unitário mostra-se bastante superior ao observado em valores de referência para serviços da mesma natureza, como é o caso da Tabela de Valores para Contratação de Serviços de Instrutoria e Consultoria adotados pelo SEBRAE Nacional, que estabelece para os serviços de levantamento de informações (que correspondem aos itens 1.1, 2.1, 3.1, 4.1, 5.1, 6.1 e 7.1 do termo de referência) o valor máximo de R$ 60,00 a hora, e para os demais itens (que correspondem aos serviços de mapeamento de contexto com elaboração de propostas de atuação) o valor máximo de R$ 90,00 por hora. Considerando-se que eram previstas 1.080 horas para o primeiro grupo de serviços e 2.440 horas para os demais, o sobrepreço total observado no termo de referência foi de R$ 595.600,00 (conforme apontado no respectivo achado) . 
Exatamente o mesmo valor total foi apresentado pela única licitante habilitada no certame. Essa proposta, contudo, apresentava formatação diversa da adotada no termo de referência, dividindo o serviço em quatro etapas, das quais duas não foram efetivamente prestadas, conforme já descrito no achado correspondente. Considerando-se somente os itens da proposta de preço cujos serviços foram efetivamente prestados, o superfaturamento decorrente do sobrepreço observado na proposta vencedora pode ser calculado da seguinte forma: 
- A segunda etapa, correspondente à elaboração dos Diagnósticos Setoriais das Áreas de Intervenção 01 a 04, deveria consumir 480 horas de serviços de levantamento de informações e 1.120 horas de serviços de mapeamento de contexto com elaboração de propostas de atuação, de acordo com o Termo de Referência.
Considerando-se os preços de referência adotados pelo SEBRAE Nacional, de R$ 60,00 a hora para os primeiros e R$ 90,00 para os últimos, o valor total dos serviços prestados nessa etapa não deveria superar R$ 129.600,00. O pagamento no valor de R$ 220.000,00 implica, portanto, ocorrência de débito por superfaturamento no valor de R$ 90.400,00. 
- A terceira etapa, correspondente à elaboração dos Diagnósticos Setoriais das Áreas de Intervenção 05 e 06, deveria consumir 400 horas de serviços de levantamento de informações e 880 horas de serviços de mapeamento de contexto, de acordo com o Termo de Referência. Considerando-se os preços de referência adotados pelo SEBRAE Nacional, o valor total dos serviços prestados nessa etapa não deveria superar R$ 103.200,00. O pagamento no valor de R$ 176.000,00 implica, portanto, ocorrência de débito por superfaturamento no valor de R$ 72.800,00. 
Considerando que esses itens foram pagos com recursos relativos à segunda parcela do cronograma de desembolso, o débito total por superfaturamento é de R$ 163.200,00 em valores de 10/07/2009. 
Assim, do sobrepreço da planilha de preços que acompanha o termo de referência do convênio, no montante de R$ 595.600,00 (conforme calculado no achado pertinente - subitem 3.3) , a parcela de R$ 163.200,00 refere-se a valores cobrados por serviços efetivamente executados, enquanto que os restantes R$ 432.400,00 referem-se a serviços que não foram prestados, já incluídos no débito de R$ 484.000,00 apontados em achado específico (subitem 2.2) .
68.4.	Não merece reparos a metodologia de apuração do débito determinado pelo Acórdão 543/2018-TCU-Segunda Câmara.
69.	Dessa forma, deve-se dar provimento parcial ao recurso interposto pela Associação Brasileira dos Centros de Convenção e Feiras - Abraccef, a fim de se reduzir o valor da multa que lhe fora aplicada por meio do Acórdão recorrido, em razão do acolhimento das alegações recursais discriminadas e analisadas no item 67 desta Instrução.
69.1.	É bem verdade que o fundamento da multa aplicada à Associação Brasileira dos Centros de Convenção e Feiras - Abraccef possui seu amparo no art. 57, da Lei 8.443/1992, ou seja, decorre da possibilidade de se aplicar multa de até 100% (cem por cento) do valor do débito apurado. Então, stricto sensu, o acolhimento de uma das alegações de defesa que não repercutisse no débito, como no caso concreto, em tese, não teria o condão de possibilitar a revisão do valor da aplicação de multa em proporção ao débito. Contudo, essa não parecer ser a melhor exegese a ser aplicada ao caso concreto, pois embora o fundamento da multa não tenha sido o art. 58, II, da Lei 8.443/1992, ou seja, por ato praticado com grave infração à norma legal, uma vez que na dosimetria da multa aplicada, é possível que essa irregularidade tenha sido considerada no quantum da multa. Por esse motivo, propõe-se a redução do valor da multa aplicada por meio do item 9.3 do Acórdão 543/2018-TCU-Segunda Câmara.
69.2.	Por se tratar de questão objetiva, propõe-se a extensão dos efeitos sugeridos no item anterior a todas as pessoas apenadas por meio do item 9.3 do Acórdão 543/2018-TCU-Segunda Câmara, ou seja: Associação Brasileira dos Centros de Convenção e Feiras - Abraccef, Margareth Sobrinho Pizzatto e à ARC Arquitetura e Urbanismo Ltda. - EPP.
ARC ARQUITETURA E URBANISMO LTDA. - EPP (peças 211/214) 
70.	A empresa ARC Arquitetura Urbanismo Ltda. - EPP integra a presente relação processual em razão de haver sido a beneficiária dos pagamentos com superfaturamento.
71.	Assim como a Abraccef, nos termos do Acórdão 543/2018-TCU-Segunda Câmara (peça 155) , transcrito no item 1 desta instrução, a ora recorrente teve suas contas julgadas irregulares, foi condenada em débito pelo valor original de R$ 484.000,00, além de multa no valor de R$ 80.000,00. A descrição dos fatos ensejadores do débito e da multa já foram transcritos no item 62 desta instrução, sem prejuízo de se acrescentar o excerto que se segue, constante do Relatório (peça 157) , que fundamentou o Voto (peça 156) condutor do Acórdão (peça 155) recorrido, nos seguintes termos:
164. Com relação ao sobrepreço, dois aspectos devem ser considerados: o formato da composição dos custos (quadro apresentado no parágrafo 161) , e a estimativa de preço efetuada com base em contratações similares.
165. Conforme sugerido em instrução lançada no TC 013.373-2011-0, apensado a esta TCE (peça 51 daquele processo) , a estimativa de sobrepreço apontada no relatório de fiscalização deveria ser revista. Chegou-se à conclusão, com base em custos verificados em contratações similares, que o valor médio da hora técnica de consultoria seria de R$ 147,39 (março/2009) . 
166. Diante dessa estimativa, o que se constata é que os pagamentos correspondentes à segunda e à terceira etapa não teriam contemplado superfaturamento. A composição de custos, pelo formato apresentado na proposta de preço da empresa (parágrafo 161) , demonstra que os preços relativos a estas etapas (segunda e terceira) estão abaixo de R$ 147,39 por hora de serviço.
167. Consequentemente, o débito a ser atribuído à ARC Arquitetura e Urbanismo Ltda. corresponde à etapa inicial e à primeira (R$ 220.000,00 e R$ 264.000,00, respectivamente) , cujos pagamentos foram recebidos pela empresa ARC Arquitetura e Urbanismo Ltda. sem que tenha havido correspondente contraprestação em serviços. Isto considerando que em relação à chamada etapa inicial o que foi apresentado corresponde ao 'mesmo documento entregue em atendimento ao item III.I.09 - Planejamento dos Serviços, previsto no Edital de Convocação para Cotação Prévia de Preços', conforme informado no relatório de fiscalização. E considerando também que o material apresentado a título de execução da 2ª etapa não pode ser acolhido como algo válido, conforme consignado no relatório de fiscalização, 'não agrega nenhuma informação relacionada com as atividades previstas para essa etapa no Termo de Referência'.
168. Importa observar que esses pagamentos, referentes à etapa inicial e à primeira, e que correspondem ao débito a ser recolhido (conforme proposta de encaminhamento ao final formulada) , foram efetuados em três diferentes datas, quais sejam: R$ 220.000,00 em 1/4/2009; R$ 175.000,00 em 6/5/2009; e R$ 89.000,00 em 16/7/2009, conforme se verifica nos extratos bancários da Abraccef (peça 71 do TC 013.373-2011-0, p. 186, 187 e 189, respectivamente) .
72.	Depois de formular "sinopse dos fatos", mencionar o cabimento do recurso, adentra preliminar de prescrição quinquenal e as razões recursais no mérito, que passam a ser analisados em conjunto e em confronto com todos os documentos constantes dos autos.
73. Prescrição quinquenal.
73.1.	A recorrente argui a ocorrência da prescrição do débito imputado à empresa ARC Arquitetura Urbanismo Ltda. - EPP. Para tentar corroborar seu entendimento, colaciona doutrina de Maria Sylvia Zanella Di Pietro, Hely Lopes Meirelles, Antônio Luís da Câmara Leal. Depois de mencionar essas doutrinas, a recorrente assim se manifesta:
Em outras palavras, pode-se dizer que o conceito de prescrição liga-se aos conceitos de obrigação e de pretensão. Em uma relação jurídica, a partir do momento em que a prestação se torna exigível, ou seja, a partir do surgimento da pretensão, a lei estabelece um prazo dentro do qual a prestação pode ser exigida por meio de ação. Após o vencimento desse prazo, se acionado pelo credor, o devedor pode se negar ao cumprimento daquela prestação, sob a alegação de prescrição. Assim, a prescrição é essencialmente um meio de defesa, podendo ser alegada em qualquer tempo ou grau de jurisdição, ex officio ou por provocação das partes.
73.2.	Também menciona o Mandado de Segurança 35294/DF e 32.201/MS, processados e julgados no Supremo Tribunal Federal. Nesse sentido, a recorrente entende haver ocorrido a prescrição, em razão do lapso temporal superior a cinco anos entre os fatos e a citação realizada por este Tribunal.
Análise
73.3.	Em relação aos argumentos de prescrição formulados pela recorrente, algumas considerações se impõem.
73.4.	A tomada de contas especial (TCE) visa a apurar os fatos, identificar os responsáveis e quantificar o dano causado aos cofres públicos, conforme expressamente consagrado no art. 8º da Lei 8.443/1992 (Lei Orgânica do TCU - LO/TCU) . Como se depreende desse dispositivo, a TCE possui natureza de ação de ressarcimento dos cofres públicos por malversação de recursos públicos sob a competência fiscalizadora do TCU, sem prejuízo de eventual apenação com fundamento nos arts. 57 ou 58 da LO/TCU, conforme o caso. Não há confundir, portanto, a condenação em débito (natureza de ação de ressarcimento) com o seu potencial efeito de aplicação de multa, agora sim com natureza punitiva pelo Estado.
73.5.	Deve-se também repisar, para deslinde do feito, o 37, § 5º, da Constituição Federal, in verbis:
Art. 37. A administração pública direta e indireta de qualquer dos Poderes da União, dos Estados, do Distrito Federal e dos Municípios obedecerá aos princípios de legalidade, impessoalidade, moralidade, publicidade e eficiência e, também, ao seguinte:
 (...) 
§ 5º A lei estabelecerá os prazos de prescrição para ilícitos praticados por qualquer agente, servidor ou não, que causem prejuízos ao erário, ressalvadas as respectivas ações de ressarcimento. (grifou-se) 
73.6.	Duas veias devem ser observadas a partir desse dispositivo: a primeira relativa à ação de ressarcimento; a segunda referente a jus puniendi pelo Estado.
73.7.	No que tange à ação de ressarcimento, compete ao intérprete autêntico da Constituição dizer o espírito da lei a ser aplicado ao caso concreto (mens legis) , ou seja, ao Supremo Tribunal Federal, que acumula a função de Guardião da Constituição, não na concepção de Carl Schmitt, (in Schmitt, Carl. O Guardião da Constituição. Tradução de Geraldo de Carvalho. Belo Horizonte: Editora Del Rey Ltda., 2007) , mas conforme os ensinamentos de Kelsen (in Kelsen, Hans. Teoria Pura do Direito. Tradução de João Baptista Machado. São Paulo: Livraria Martins Fontes Editora Ltda., 2000, p. 247) , cuja essência pode ser extraída do seguinte excerto:
A relação entre a norma que regula a produção de uma outra e a norma assim regularmente produzida pode ser figurada pela imagem espacial da supra-infra-ordenação. A norma que regula a produção é a norma superior, a norma produzida segundo as determinações daquela é a norma inferior. A ordem jurídica não é um sistema de normas jurídicas ordenadas no mesmo plano, situadas umas ao lado das outras, mas é uma construção escalonada de diferentes camadas ou níveis de normas jurídicas. A sua unidade é produto da conexão de dependência que resulta do fato de a validade de uma norma, que foi produzida de acordo com outra norma, se apoiar sobre essa outra norma, cuja produção, por sua vez, é determinada por outra; e assim por diante, até abicar finalmente na norma fundamental - pressuposta. A norma fundamental - hipotética, nestes termos - é, portanto, o fundamento de validade último que constitui a unidade desta interconexão criadora.
73.8.	É nessa concepção kelseniana que se pode compreender a impossibilidade de toda e qualquer norma que se encontra abaixo da Constituição ser com ela incompatível. Essa incompatibilidade há de ser reconhecida, então, em sede de controle abstrato de constitucionalidade, pelo Supremo Tribunal Federal, enfatize-se mais uma vez, intérprete autêntico da Constituição.
73.9.	Dessa forma, além de expressa previsão no Texto Constitucional no sentido de imprescritibilidade das ações de ressarcimento, dentre as quais se encontra a tomada de contas especial no julgamento das contas dos administradores e demais responsáveis por dinheiros, bens e valores públicos da administração direta e indireta, incluídas as fundações e sociedades instituídas e mantidas pelo Poder Público federal, e as contas daqueles que derem causa a perda, extravio ou outra irregularidade de que resulte prejuízo ao erário público, o Supremo Tribunal Federal firmou entendimento, como intérprete autêntico da Constituição, da imprescritibilidade das ações de ressarcimento.
73.10.	Ademais, esse entendimento foi sedimentado no âmbito desta Corte de Contas, no exercício do plexo de suas competências constitucionais, por meio de incidente de uniformização proferido por meio do Acórdão 1441/2016-TCU-Plenário, o qual reafirmou ser imprescritível a ação de ressarcimento, gênero que comporta a espécie tomada de contas especial, além de estabelecer o prazo prescricional de dez anos para a pretensão punitiva. Não há confundir, portanto, prazo prescricional para pretensão punitiva com o prazo para ação de ressarcimento. Este é imprescritível; aquele, de dez anos.
73.11.	No que tange à prescrição da pretensão punitiva, esse decisum assim deliberou, conforme seu item 9.1:
ACORDAM os Ministros do Tribunal de Contas da União, reunidos em Sessão do Plenário, ante as razões expostas pelo Redator, em:
9.1. deixar assente que:
9.1.1. a pretensão punitiva do Tribunal de Contas da União subordina-se ao prazo geral de prescrição indicado no art. 205 do Código Civil;
9.1.2. a prescrição a que se refere o subitem anterior é contada a partir da data de ocorrência da irregularidade sancionada, nos termos do art. 189 do Código Civil;
9.1.3. o ato que ordenar a citação, a audiência ou oitiva da parte interrompe a prescrição de que trata o subitem 9.1.1, nos termos do art. 202, inciso I, do Código Civil;
9.1.4. a prescrição interrompida recomeça a correr da data em que for ordenada a citação, a audiência ou oitiva da parte, nos termos do art. 202, parágrafo único, parte inicial, do Código Civil;
9.1.5. haverá a suspensão da prescrição toda vez que o responsável apresentar elementos adicionais de defesa, ou mesmo quando forem necessárias diligências causadas por conta de algum fato novo trazido pelos jurisdicionados, não suficientemente documentado nas manifestações processuais, sendo que a paralisação da contagem do prazo ocorrerá no período compreendido entre a juntada dos elementos adicionais de defesa ou da peça contendo o fato novo e a análise dos referidos elementos ou da resposta da diligência, nos termos do art. 160, §2º, do Regimento Interno;
9.1.6. a ocorrência desta espécie de prescrição será aferida, independentemente de alegação da parte, em cada processo no qual haja intenção de aplicação das sanções previstas na Lei 8.443/1992;
9.1.7. o entendimento consubstanciado nos subitens anteriores será aplicado, de imediato, aos processos novos (autuados a partir desta data) bem como àqueles pendentes de decisão de mérito ou de apreciação de recurso por este Tribunal.
73.12.	Os atos tidos como irregulares por este Tribunal datam de 1º/4/2009, 6/5/2009 e 16/7/2009, nos termos do item 9.3 do multicitado Acórdão 543/2018-TCU-Segunda Câmara.
73.13.	A citação foi realizada por meio do Ofício 0936/2016-TCU/SECEX-PR, de 12/8/2016 (peça 32) , conforme Aviso de Recebimento expedido pelos Correios, em 25/8/2016 (peça 72) . Registre-se que, em privilégio aos princípios do devido processo legal, contraditório, ampla defesa e verdade material, foi requerida e deferida ampliação de prazo formulada pela recorrente para apresentação das alegações defesa desta recorrente (peça 40) .
73.14.	Como se verifica, não ocorreu o prazo decenal para a prescrição consubstanciada no entendimento firmado pelo Acórdão 1441/2016-TCU-Plenário, haja vista a interrupção da fruição do mencionado prazo, que voltou a correr em sua integralidade a partir da notificação válida discriminada no item anterior. Também não há falar em prescrição da ação de ressarcimento, gênero que comporta a espécie tomada de contas especial.
73.15.	Dessa forma, não subsistem os argumentos referentes à prescrição, seja da pretensão punitiva, seja da ação de ressarcimento.
74. Ausência de responsabilidade da empresa ARC Arquitetura Urbanismo Ltda. - EPP.
74.1.	A recorrente menciona que recebeu o "o Ofício nº 941/2016-TCU/SECEX-PR, datado de 22/9/2016, para apresentar manifestação quanto às ocorrências indicadas no subitem 9.3.2 do Acórdão n. 2995/2015-TCU-2° Câmara". Continua a recorrente:
Destarte, inobstante a mesma tenha apresentado a devida manifestação acerca dos aludidos fatos, considerando somente aquilo de que tinha eventual conhecimento, seus esclarecimentos não foram acolhidos, tendo corroborado para a desaprovação de suas contas, juntamente com a imputação das condutas especificadas no ofício de citação n° 936/2016, as quais serão rebatidas no tópico seguinte.
74.2.	A recorrente argumenta que não teve qualquer "intervenção na condução do procedimento licitatório", conduzido integralmente pela Abraccef. Colaciona o art. 209, §§ 5º e 6º, do Regimento Interno do TCU (RI/TCU) , a fim de tentar demonstrar que o julgamento pela irregularidade das contas poderá recair somente sobre o "agente público que praticou o ato irregular".
74.3.	A recorrente menciona sua presunção de inocência, pois "toda a documentação presente nos autos desta TCE aponta culpabilidade exclusiva de pessoas diversos, certas e determinadas', motivo por que não caberia qualquer imputação de penalidade à ora recorrente. Continua:
Neste diapasão, ressalte-se que não existe qualquer nexo causal entre a conduta da recorrente, que, à época do fato, fora contratada apenas para executar o objeto do Convênio celebrado entre o MTur e a Abraccef, e as irregularidades apontadas na TCE Processo 020.919/2016-6, as quais foram expressamente apontadas no ofício em comento, bem como no relatório de auditoria realizada nos autos do processo Processo 013.373/2011-0 que culminou no Acórdão 2995/2015-2 Câmara, proferido naqueles fólios processuais.
74.4.	A recorrente também menciona a conduta do homem médio, a fim de tentar demonstrar que sua atuação estava albergada pela regularidade, sem qualquer ato irregular que lhe pudesse ser imputado.
Análise
74.5.	Deve-se transcrever o art. 1º, I, da LO/TCU, nos seguintes termos;
Art. 1° Ao Tribunal de Contas da União, órgão de controle externo, compete, nos termos da Constituição Federal e na forma estabelecida nesta Lei:
I - julgar as contas dos administradores e demais responsáveis por dinheiros, bens e valores públicos das unidades dos poderes da União e das entidades da administração indireta, incluídas as fundações e sociedades instituídas e mantidas pelo poder público federal, e as contas daqueles que derem causa a perda, extravio ou outra irregularidade de que resulte dano ao Erário.
74.6.	A "jurisdição" do TCU abrange toda pessoa, física ou jurídica, que, de qualquer forma, nos termos do dispositivo transcrito no item anterior, der causa a dano ao Erário.
74.7.	A presunção de inocência, a ser observada em todo o ordenamento jurídico, não se sobrepõe à identificação de dano causado aos cofres públicos, a exigir atuação do TCU na apuração dos fatos, identificação dos responsáveis e quantificação do débito. Em nenhum momento processual, verificou-se atribuição, valores ou fatos não especificados, sem que se tenha adentrado a existência ou não de presunção de inocência das pessoas envolvidas. Ao contrário, o agir do TCU pautou-se no trinômio fato-norma-consequência, observado o devido processo legal, o contraditório e a ampla defesa.
74.8.	Acerca da responsabilização de pessoa jurídica nos débitos apurados, assim entendeu o TCU:
A jurisprudência do TCU é pacífica no sentido de que a pessoa jurídica de direito privado que firma avença com o Poder Público ou que angaria recursos públicos, com o objetivo de alcançar uma finalidade pública ou para prestar serviços de natureza e fins públicos, assume a condição de gestora pública, advindo daí o dever de comprovar o bom e regular emprego desses valores, consoante as regras de direito público que regem a sua aplicação (v.g. Acórdão 810/2015-TCU-Segunda Câmara e 5.297/2013-2ª Câmara) . (Excerto do Voto condutor do Acórdão 814/2017-TCU-Plenário - TC Processo 018.312/2015-2, Relator Ministro Augusto Nardes.) 
74.9.	Dessa forma, todo aquele que participa da cadeia causal de dano aos cofres públicos federais responde na medida de sua participação.
75. Integral execução do objeto do Convênio 702.836/2008 por parte da recorrente.
75.1.	Segundo a recorrente, houve integral cumprimento do objeto do multicitado convênio, o que resultaria na "inexistência de prejuízo ao Erário".
75.2.	Depois de transcrever os itens ensejadores de sua citação por meio do Ofício 936/2016-TCU/SECEX-PR, reportou-se à defesa apresentada em sede daquele instituto com o argumento de que "o conteúdo desse material não fora sequer mencionado na instrução de mérito formulada pela SECEX/PR".
75.3.	A recorrente mencionou, mais uma vez, a realização do objeto para o qual fora contratado, inclusive com a entrega dos Relatórios que especifica.
Análise
75.1	Não há confundir eficácia com eficiência. Ainda que se tenha alcançado o objeto pretendido ou contratado (eficácia) , há de se verificar sua eficiência, ou seja, se foi executado com o menor dispêndio de recursos humanos e financeiros (eficiência) . Eficiência consiste em princípio expresso da Administração Pública (Constituição Federal, art. 37, caput) . A inobservância desse princípio impõe a restituição dos valores glosados. Não basta executar o objeto. Há de haver sua concretude com o pagamento de preços compatíveis com os de mercado.
75.2.	A juntada de documentos para serem analisados por esta Corte de Contas deve-se direcionar para a comprovação das assertivas ou para afastamento das irregularidades imputadas ao responsável. Os documentos mencionados pela recorrente não acenam no sentido de afastamento das irregularidades ensejadoras da condenação em débito ou da aplicação da multa.
76. Do superfaturamento.
76.1.	A recorrente menciona não haver similaridade entre o custo da hora praticado no contrato decorrente do Convênio em análise e "custo/hora que o Sebrae para aos seus consultores, na sua grande maioria, consultores individuais, os quais trabalham na própria residência e/ou vinculados a Institutos, Universidades, não dispondo de sede comercial, não constituindo equipe técnica multidisciplinar e/ou especializada, e não incluindo custos de logística operacional".
76.2.	Continua a recorrente:
Desta feita, importa mencionar que tomando por base o valor hora de R$ 250,00 (duzentos e cinquenta reais) , conforme estabelecido pela Unidade Técnica, sobre o qual incidem impostos federais e municipais (em torno de 17%) e custos administrativos (em média 15%) envolvidos na consultoria técnica, chega-se ao valor reduzido de R$ 170,00 (cento e setenta reais) , para cobrir ainda as despesas com remuneração da equipe técnica de consultores especialistas sêniores, no valor de R$ 100,00/hora (cem reais) , o que de fato foi pago a cada consultor sênior contratado pela ARC, conforme atestam os contratos acostados ao presente apelo. Dos R$ 80,00 (oitenta reais) restantes, 43% (R$ 34,40) são destinados aos demais custos inclusive a remuneração dos outros profissionais que integram a equipe de apoio técnico da empresa, tendo sobrado para a recorrente somente R$ 45,60 da hora ajustada, o que lhe aufere uma margem de lucro bem reduzida.
76.3.	Entende a recorrente não ser possível comparar serviços de consultoria distintos, "muito menos avaliar, por baixo, valores para produtos de conteúdos e formatos diferenciados".
76.4.	A recorrente conclui seus argumentos recursais enfatizando que "o valor dos serviços cobrados no âmbito da proposta em pauta foi aquém dos valores praticados no mesmo ano de 2009 pelo mercado da consultoria no país". 
76.5.	Além da petição recursal propriamente dita constante da peça 211, foram juntados os documentos das peças 212-214, todos analisados em conjunto e em confronto.
Análise
76.6.	A apuração de danos causados aos cofres públicos em razão de sobrepreço ou superfaturamento deve ser feira de forma objetiva, com parâmetros claros e precisos.
76.7.	Ao celebrar contratos com pessoas jurídicas de direito público ou pessoas jurídicas de direito privado (Abraccef) na gestão de recursos públicos federais, deve-se ter em mente a atração de toda a legislação de direito público, dente as quais as normas que subsidiam a atuação desta Corte de Contas.
76.8.	Dessa forma, ainda que se tenha o adimplemento de determinado objeto, que à luz do direito privado evidenciasse o cumprimento contratual privado com as quitações cabíveis ao regime privado, deve-se ter em mente o regime jurídico da administração pública, que impõe, por exemplo, a compatibilidade dos preços contratados com os de mercado, sob pena de intervenção do TCU, para recomposição do patrimônio público, em caso de sobrepreço ou superfaturamento.
76.9.	Todos os argumentos apresentados pela recorrente (peças 211-214) não foram suficientes para afastar o sobrepreço apurado pelo TCU. Tão somente para se evitar a repetição de analises já realizadas nesta instrução, ratificam-se os termos constantes do item 68 desta instrução.
Outras considerações
77.	Na apuração da responsabilização dos das pessoas físicas e jurídicas, devem ser analisadas as circunstâncias subjetivas e objetivas. Aquelas são inerentes a cada responsável e não se comunicam com os demais integrantes da relação processual. Estas, ao contrário, uma vez aptas a afastar determinada irregularidade, podem ser aproveitadas em face dos demais responsáveis.
77.1.	Nesse sentido, deve ser afastada a irregularidade referente à "descentralização de recursos a entidade que não dispunha de condições para consecução do objeto ou atribuições estatutárias ou regimentais para executá-lo, em desacordo com as disposições dos artigos 1º, § 2º, e 6º, inciso VII, da Portaria Interministerial MPOG/MF/CGU 127/2008", nos termos da análise realizada no item 67 desta instrução.
77.2.	Por se tratar de questão objetiva, deve aproveitar os seguintes responsáveis:
	a) Mário Augusto Lopes Moysés (ofício citatório de peça 24) ;
	b) Rodrigo Correa Ramiro (ofício citatório de peça 25) ;
	c) Francisca Regina Magalhaes Cavalcante (ofício citatório de peça 26) ;
	d) Katia Terezinha Patrício da Silva (ofício citatório de peça 27) ;
	e) Associação Brasileira dos Centros de Convenção e Feiras - ABRACCEF (ofício citatório de peça 28-31) ;
	f) Margareth Sobrinho Pizzatto (ofício citatório de peça 30) .
77.3.	Nesse sentido, propõe-se a redução do valor da multa aplicada por meio do Acórdão recorrido às pessoas discriminadas no item anterior.
CONCLUSÃO
78.	Dessa forma, deve-se dar provimento parcial aos recursos interpostos por Mário Augusto Lopes Moysés, Rodrigo Correa Ramiro, Francisca Regina Magalhaes Cavalcante, Katia Terezinha Patrício da Silva Associação Brasileira dos Centros de Convenção e Feiras - ABRACCEF, Margareth Sobrinho Pizzatto, a fim de reduzir a multa que lhes fora aplicada por meio do Acórdão 543/2018-TCU-Segunda Câmara.
PROPOSTA DE ENCAMINHAMENTO
79.	Ante o exposto, submetem-se os autos à consideração superior, propondo com fundamento nos art. 32, inciso I, e 33 da Lei 8.443/1992, combinado com o art. 281 do RI/TCU, nos seguintes termos:
a) conhecer dos Recursos de Reconsideração interpostos por Associação Brasileira dos Centros de Convenção e Feiras - ABRACCEF, Arc Arquitetura e Urbanismo Ltda. - EPP, Francisca Regina Magalhaes Cavalcante, Sérgio Camilo de Camargo, Rodrigo Correa Ramiro, Margareth Sobrinho Pizzatto, Katia Terezinha Patrício da Silva e Mário Augusto Lopes Moysés;
b) dar provimento ao recurso interposto por Francisca Regina Magalhaes Cavalcante, a fim de tornar insubsistente a multa que lhe foi aplicada por meio do item 9.4, do Acórdão 543/2018-TCU-Segunda Câmara;
c) dar provimento parcial aos recursos interpostos por Associação Brasileira dos Centros de Convenção e Feiras - Abraccef, Margareth Sobrinho Pizzatto e ARC Arquitetura e Urbanismo Ltda. - EPP, a fim de reduzir a multa aplicada por meio do item 9.3 do Acórdão 543/2018-TCU-Segunda Câmara;
d) dar provimento parcial aos recursos interpostos por Mário Augusto Lopes Moysés, Rodrigo Correa Ramiro, Katia Terezinha Patrício da Silva, Margareth Sobrinho Pizzatto, a fim de reduzir as multas aplicadas aos referidos responsáveis por meio do item 9.4 do Acórdão 543/2018-TCU-Segunda Câmara;
e) dar ciência aos recorrentes e aos demais interessados da deliberação que vier a ser proferida por esta Corte, acompanhada do relatório e voto que a subsidiarem."
2.	Os dirigentes da Secretaria de Recursos manifestaram-se de acordo com a proposta da instrução (peças 300 e 301) .
3.	O representante do Ministério Público junto ao TCU discordou da Serur, acostando aos autos o parecer transcrito a seguir (peça ...) , verbis:
"Trata-se de Recursos de Reconsideração interpostos por Associação Brasileira dos Centros de Convenção e Feiras - Abraccef (peça 201) , Arc Arquitetura e Urbanismo Ltda. - EPP (peças 211-214) , Francisca Regina Magalhães Cavalcante (peça 204) , Sérgio Camilo de Camargo (peça 202) , Rodrigo Correa Ramiro (peça 199) , Margareth Sobrinho Pizzatto (peça 200) , Katia Terezinha Patrício da Silva (peça 193) e Mário Augusto Lopes Moysés (peça 179) , em face do Acórdão 543/2018-TCU-Segunda Câmara (peça 155) , de relatoria da Ministra Ana Arraes, que possui o seguinte teor:
"ACORDAM os ministros do Tribunal de Contas da União, reunidos em sessão extraordinária da 2a Câmara, ante as razões expostas pela relatora e com fundamento nos arts. 1º, inciso I, 16, inciso III, alíneas 'b' e 'c' e §§ 2º e 3º, 19, 23, inciso III, 26, 28, incisos I e II, 57 e 58, inciso II, da Lei 8.443/1992 c/c os arts. 214, inciso III, alínea 'a', e 215 a 217 do Regimento Interno, em: 
9.1. excluir João Frederico Rocha Loures e Souza da relação processual;
9.2. julgar irregulares as contas da Abraccef - Associação Brasileira dos Centros de Convenção e Feiras, de Margareth Sobrinho Pizzatto e da ARC Arquitetura e Urbanismo Ltda. - EPP e condená-las solidariamente ao recolhimento aos cofres do Tesouro Nacional das quantias indicadas a seguir, atualizadas monetariamente e acrescidas de juros de mora desde as datas especificadas até a data do pagamento:
	Valor original (R$) 
	Data

	220.000,00
	01/04/2009

	175.000,00
	06/05/2009

	89.000,00
	16/07/2009

9.3. aplicar à Abraccef - Associação Brasileira dos Centros de Convenção e Feiras, a Margareth Sobrinho Pizzatto e à ARC Arquitetura e Urbanismo Ltda. - EPP, com amparo no art. 57 da Lei 8.443/1992, multas individuais de R$ 80.000,00 (oitenta mil reais) , a serem recolhidas aos cofres do Tesouro Nacional, com atualização monetária calculada da data deste acórdão até a data do pagamento, se este for efetuado após o vencimento do prazo abaixo estipulado;
9.4. com amparo no art. 58, inciso II, da 8.443/1992, aplicar multas aos responsáveis a seguir, nos valores mencionados, também a serem recolhidas aos cofres do Tesouro Nacional, com atualização monetária calculada da data deste acórdão até a data do pagamento, se este for efetuado após o vencimento do prazo abaixo estipulado:
	Responsável
	Valor (R$) 

	Francisca Regina Magalhães Cavalcante
	4.500,00

	Kátia Terezinha Patrício da Silva
	4.500,00

	Mário Augusto Lopes Moyses
	3.000,00

	Rodrigo Correa Ramiro
	3.000,00

	Margareth Sobrinho Pizzatto
	6.000,00

	Luís Eduardo Farão
	6.000,00

	Sérgio Camilo de Camargo
	6.000,00

9.5. fixar prazo de 15 (quinze) dias, a contar das notificações, para comprovação, perante o Tribunal, do recolhimento das dívidas acima imputadas;
9.6. autorizar a cobrança judicial das dívidas, caso não atendidas as notificações;
9.7. determinar ao Ministério do Planejamento, Desenvolvimento e Gestão que, caso notificado pelo TCU da não comprovação do recolhimento da dívida de Rodrigo Correa Ramiro, efetue o respectivo desconto na remuneração do responsável em favor do Tesouro Nacional, na forma estabelecida pela legislação pertinente;
9.8. autorizar o pagamento das dívidas em até 36 (trinta e seis) parcelas mensais consecutivas, caso venha a ser solicitado pelos responsáveis antes do envio do processo para cobrança judicial;
9.9. fixar o vencimento da primeira parcela em 15 (quinze) dias, a contar do recebimento das notificações, e o das demais a cada 30 (trinta) dias, com incidência dos respectivos encargos legais sobre o valor de cada parcela; 
9.10. alertar aos responsáveis que a inadimplência de qualquer parcela acarretará vencimento antecipado do saldo devedor;
9.11. enviar cópia deste acórdão ao procurador-chefe da Procuradoria da República no Estado do Paraná, para as providências cabíveis;
9.12. dar ao Ministério do Turismo ciência do inteiro teor desta deliberação, com vistas à adoção de providências internas que previnam a ocorrência de outras irregularidades semelhantes às identificadas no convênio 702.836/2008, firmado com a Abraccef."
		Promovidos os exames preambulares de admissibilidade (peças 196 e 230/7) , os quais foram ratificados por Vossa Excelência (peça 238) , foram conhecidos todos os recursos, suspendendo-se os efeitos dos itens 9.2, 9.3, 9.4, 9.5, 9.6 e 9.7 do Acórdão 543/2018-TCU-Segunda Câmara.
		Ato contínuo, restituído o processo à Secretaria de Recursos (Serur) , foi promovido o exame de mérito constante à peça 303, por meio do qual o auditor, após avaliar as razões recursais apresentadas pelos recorrentes, concluiu que se deveria "dar provimento parcial aos recursos interpostos por Mário Augusto Lopes Moysés, Rodrigo Correa Ramiro, Francisca Regina Magalhaes Cavalcante, Katia Terezinha Patrício da Silva, Associação Brasileira dos Centros de Convenção e Feiras - ABRACCEF, Margareth Sobrinho Pizzatto, a fim de reduzir a multa que lhes fora aplicada por meio do Acórdão 543/2018-TCU-Segunda Câmara".
		Foi apresentada, então, a seguinte proposta de encaminhamento: 
"79.	Ante o exposto, submetem-se os autos à consideração superior, propondo com fundamento nos art. 32, inciso I, e 33 da Lei 8.443/1992, combinado com o art. 281 do RI/TCU, nos seguintes termos:
a) conhecer dos Recursos de Reconsideração interpostos por Associação Brasileira dos Centros de Convenção e Feiras - ABRACCEF, Arc Arquitetura e Urbanismo Ltda. - EPP, Francisca Regina Magalhaes Cavalcante, Sérgio Camilo de Camargo, Rodrigo Correa Ramiro, Margareth Sobrinho Pizzatto, Katia Terezinha Patrício da Silva e Mário Augusto Lopes Moysés;
b) dar provimento ao recurso interposto por Francisca Regina Magalhaes Cavalcante, a fim de tornar insubsistente a multa que lhe foi aplicada por meio do item 9.4, do Acórdão 543/2018-TCU-Segunda Câmara;
c) dar provimento parcial aos recursos interpostos por Associação Brasileira dos Centros de Convenção e Feiras - Abraccef, Margareth Sobrinho Pizzatto e ARC Arquitetura e Urbanismo Ltda. - EPP, a fim de reduzir a multa aplicada por meio do item 9.3 do Acórdão 543/2018-TCU-Segunda Câmara;
d) dar provimento parcial aos recursos interpostos por Mário Augusto Lopes Moysés, Rodrigo Correa Ramiro, Katia Terezinha Patrício da Silva, Margareth Sobrinho Pizzatto, a fim de reduzir as multas aplicadas aos referidos responsáveis por meio do item 9.4 do Acórdão 543/2018-TCU-Segunda Câmara;
e) dar ciência aos recorrentes e aos demais interessados da deliberação que vier a ser proferida por esta Corte, acompanhada do relatório e voto que a subsidiarem."
		O corpo diretivo da Serur manifestou-se de acordo (peças 300/1) .
II
		O Ministério Público de Contas da União discorda da proposta de encaminhamento apresentada pela Serur. 
		Especificamente quanto às razões recursais apresentadas pela sra. Francisca Regina Magalhães Cavalcante, então diretora do Departamento de Qualificação, Certificação e Produção Associada ao Turismo - DCPAT, observa-se que o auditor da Secretaria de Recursos avaliou os argumentos apresentados pela recorrente, relacionados à (a) suposta ausência de verificação dos elementos necessários para avaliação da proposta e (b) avaliação quanto à necessidade local e viabilidade da execução do objeto proposto, tendo entendido que seriam suficientes para afastar a responsabilização a ela imposta por intermédio do Acórdão 543/2018-TCU-Segunda Câmara. 
		Para tanto, realizou a seguinte análise, in verbis:
"57. Inexistência de avaliação quanto à necessidade local e viabilidade da execução do objeto proposto.
57.1.	A recorrente transcreve 'esclarecimentos' que teriam sido prestados ainda em sede das alegações de defesa, nos seguintes termos:
- Esclarecemos que as ações do Ministério do Turismo respaldavam-se no Plano Nacional de Desenvolvimento do Turismo - PNT que teve a sua primeira versão em março/2003. Na sequência, em março de 2007, foi lançada a versão do PNT para o período de 2007 a 2010.
- O Plano Nacional de Turismo concebeu e o MTur implementou, como base da sua atuação, um modelo de gestão pública descentralizada e participativa, integrando as diversas instâncias da gestão pública e da iniciativa privada, em especial os membros do Conselho Nacional do Turismo, do qual a ABRACCEF faz parte.
- Neste sentido, o apoio do MTur a projetos apresentados pelas entidades integrantes do CNTur estava previsto, utilizando recursos oriundos quer sejam de emendas parlamentares ou da programação do Ministério, que tinham como objetivo fortalecer e consolidar a política pública do Turismo, como era o caso do apoio ao Estudo para São Bernardo, visando embasar a implantação de equipamento para eventos e feiras.
- Destacamos que a ABRACCEF é uma entidade representativa do Segmento de Negócios e Eventos do Turismo e tem atuação nacional. Tinha sua sede administrativa no local onde residia sua presidente, porém, contava também, à época, com estrutura de apoio em São Paulo. Apresentou a documentação exigida para a celebração do Ajuste. Como membro do Conselho Nacional de Turismo, estava habilitada a receber o apoio do MTUR.
- Dessa forma, acreditamos ter esclarecido a suposta irregularidade quanto à 'descentralização de recursos a entidade que não dispunha de condições para consecução do objeto ou atribuições estatutárias ou regimentais para executá-lo'.
- Destaco, por oportuno, não ser da alçada de competência desta signatária, à época, a descentralização de recursos orçamentários, cabendo esta prerrogativa aos meus superiores.
Análise
57.2.	A natureza jurídica do convênio celebrado com a União pode ser compreendida como um ajuste destinado à realização de um objeto de interesse recíproco em regime de mútua cooperação entre concedente e convenente. Os convênios estão bastante atrelados a uma política pública da União no que tange ao objeto visado, motivo por que, preenchidos requisitos básicos previstos nos diplomas que regem o tema, principalmente as portarias ministeriais e instruções normativas, podem-se celebrar esses ajustes com entidades privadas sem fins lucrativos.
57.3.	Não parece fugir do comportamento de bonus pater familiae a celebração desse ajuste, mesmo com participação da ora recorrente. Ainda que se tenha apurado débito na aplicação dos recursos envolvidos, de per si, não se pode atribuir essa malversação à Sra. Francisca Regina Magalhaes Cavalcante.
58.	Inexistência de análises de custo do objeto conveniado.
58.1.	Depois de transcrever razões de justificativa já apresentadas em sede de citação, assim se manifestou a recorrente:
26. A par das alegações de que não houve pesquisa de campo para se verificar se o preço da consultoria estava condizente com mercado, referimo-nos à Pesquisa de Honorários e Tendências da Consultoria no Brasil, elaborado pelo IBCO - 10ª Edição - 2009 (Anexo III) , que trata de estudo de 184 páginas, que apurou dados de referência acerca de honorários de consultoria, treinamento e palestras/conferências e as tendências do mercado em 2009.
27. Neste documento, na página 15, encontramos a referência da hora/consultor Sênior, fora da cidade base, no valor médio de R$ 250,00. Na mesma pesquisa, na página 22, a hora consultor Sênior, fora da cidade base, para treinamento/condução de grupos tem o valor médio de R$ 284,00. Verificamos ainda no estudo que o dia de consultor Sênior fora da cidade base tem o valor médio de R$ 2.366,00 (vide página 23) . Empresas que possuem de 3 a 15 consultores (para este trabalho a equipe possuía 4 consultores seniores) , para trabalhos fora da base, o valor médio é de R$ 273,00, conforme verificamos na página 62 do estudo acima referido. Outras tabelas poderiam comprovar este valor a exemplo da tabela DNIT e FGV.
28. A Pesquisa prossegue com análises pontuais sobre diversos aspectos e modalidades do mercado de honorários de consultoria, embasadas em pesquisas realizadas em 16 estados da Federação.
Análise
58.2.	Deve-se consignar que, a despeito de a Sra. Francisca Regina Magalhaes Cavalcante haver sido citada para recolher o valor devido ou apresentar alegações de defesa, o Tribunal, por meio do Acórdão recorrido, afastou o débito objeto da citação.
58.3.	É importante mencionar que os indícios de fraude à licitação, conforme constante do Relatório (peça 157) e Voto (peça 156) , que fundamentaram o Acórdão 543/2018-TCU-Segunda Câmara (peça 155) , parecem não se referir à Sra. Francisca Regina Magalhaes Cavalcante, que, inicialmente, alcançariam Sérgio Camilo de Camargo (presidente da Comissão de Licitação) , João Frederico Rocha Loures e Souza e Luís Eduardo Farão (membros da Comissão de Licitação) e Margareth Sobrinho Pizzatto (presidente da Abraccef) , nos termos do item 4 desse Voto (peça 156) .
58.4.	Deve-se, portanto, verificar a distinção entre a existência de débito e a inexistência de análises de custo do objeto conveniado, nos termos da condenação em débito determinada pelo Acórdão recorrido. A análise dos documentos constantes dos autos permite inferir que discrepância entre os valores da hora constante do processo inicialmente e do valor pago não pode ser atribuída eminentemente à ora recorrente.
58.5.	Nesse sentido, devem ser acolhidas as razões recursais de Francisca Regina Magalhaes Cavalcante também quanto a este item."
		
	O MP de Contas, contudo, possui entendimento diverso daquele apresentado pelo auditor da Serur, pois remanescem incólumes os fundamentos que ensejaram a condenação dessa recorrente. 
		Com efeito, deve ser notado que à recorrente, quando de sua citação, foram imputadas condutas relacionadas ao não exame "de elementos essenciais para avaliação da pertinência da proposta, como a existência de ações similares em desenvolvimento, ou já desenvolvidas pela administração municipal, ou por entidade da qual o Município de São Bernardo do Campo participasse, a exemplo do Convênio n. 642/2007, firmado em 2007 entre o MTur e o Consórcio Intermunicipal Grande ABC, bem como a adequação das ações às necessidades do município, com riscos para o alcance dos resultados almejados". A ela também foram imputadas as seguintes ocorrências: 
"b) descentralização de recursos a entidade que não dispunha de condições para consecução do objeto ou atribuições estatutárias ou regimentais para executá-lo, em desacordo com as disposições dos artigos 1º, § 2º, e 6º, inciso VII, da Portaria Interministerial MPOG/MF/CGU 127/2008;
c) aceitação de proposta com horas técnicas a preços superiores aos vigentes no mercado para serviços similares." 
		Especificamente quanto à primeira imputação, deve ser notado que ela não se restringe à análise relacionada à existência de ações similares. Seu escopo é mais amplo e contempla, além da análise de ações similares ou já desenvolvidas, o exame da adequação das ações propostas às necessidades do município. 
		Na verdade, muito embora a recorrente busque diferenciar o Convênio 702836/2008 do Convênio 642/2007, utilizado para exemplificar a referida imputação, não discorre sobre a efetiva adequação das ações previstas no ajuste celebrado às reais necessidades do município. 
		Além disso, no tocante às demais ocorrências imputadas à recorrente, não constam dos autos elementos aptos a amparar a tese de que os recursos públicos em comento foram destinados a entidade que dispunha de condições para a "consecução do objeto ou atribuições estatutárias ou regimentais para executá-lo".
		Quanto a esse ponto, convém antecipar que, na ocasião da análise do recurso interposto pela Associação Brasileira dos Centros de Convenções e Feiras - Abraccef, o auditor da Serur constatou que o Decreto 51.464, de 1º de janeiro de 2007, que organiza a Secretaria de Esporte e Lazer do Estado de São Paulo, efetivamente não fazia remissão à convenente. Tal remissão, segundo anotado pela Serur, apenas passou a constar do referido normativo em 2010, ou seja, foi incluída depois da celebração do convênio em questão. 
		Tal fato, somado ao exame do estatuto social da Abraccef, evidencia que aquela entidade, quando da celebração do convênio, não possuía "atribuições estatutárias ou regimentais para executá-lo". 
		Nesse sentido, inclusive, a própria Serur concluiu que o estatuto social da Abraccef apresenta funções que não são diretamente relacionadas ao objeto proposto. Veja-se:
"66.2 O ponto que fundamentou a apenação com multa da ora recorrente diz respeito à inadequação da proposta às necessidades da municipalidade.
66.3.	Ao se tentar identificar a atribuição da Abraccef, chega-se à seguinte função social:
A ABRACCEF - Associação Brasileira de Centros de Convenções e Feiras é uma sociedade civil, sem fins de lucro e sem caráter religioso ou político-partidário. Ela reúne e associa centros de convenções e de exposições de todo o Brasil, com a finalidade de promover a integração e a troca de informações relativas às áreas de operações, finanças, tecnologia, gerenciamento, marketing, comercial, relações com clientes e desenvolvimento de negócios. Fonte: http://meuguru.com.br/associacao/Abraccef-associacao-brasileira-centros-convencoes-feiras/
66.4.	Registre-se que, em todas as tentativas de acessar diretamente o site dessa instituição por meio de diversos endereços eletrônicos (Abraccef.org.br; Abraccef.org; Abraccef.com.br; Abraccef.com; Abraccef.br) , apareceu mensagem 'não é possível acessar esse site', exceto no endereço eletrônico mencionado no item anterior.
66.5.	As funções mencionadas pela própria Abraccef não estão estritamente relacionadas ao objeto proposto, o que enrobustece a análise realizada pela relatora a quo, conforme já transcrito no item 62 desta instrução. Contudo, será considerada a análise do item seguinte para formulação de juízo de valor sobre este ponto."
	Dito isso, fica claro que, ao tempo da celebração do Convênio 702.836/2008, não havia elementos aptos a respaldar a conclusão de que a concedente possuía atribuições estatutárias ou regimentais para executá-lo. 
	Por fim, importante ressaltar que a recorrente ativamente participou da celebração de convênio que foi danoso ao erário, pois aceitou "proposta com horas técnicas a preços superiores aos vigentes no mercado para serviços similares". Nessa linha é o seguinte excerto do voto condutor do Acórdão 543/2018-TCU-Segunda Câmara:
"21. Além disso, as alegações de que os custos incluiriam despesas financeiras, tributárias e administrativas não são relevantes para demonstrar sua adequação aos preços de mercado, pois tais encargos também faziam parte dos preços de referências levantados na instrução (peças 43/5 do apenso) e, neste caso, as despesas administrativas e de planejamento do projeto deveriam ser arcadas com a contrapartida da Abraccef (em apartado das horas técnicas de estudos - peça 34 do apenso) . E concordo que a disparidade de valores apresentados como referências nas próprias defesas evidencia que a situação exigia análise minuciosa a respeito da natureza e do conteúdo do que se pretendia executar; todavia, não há evidências de atuação nesse sentido por parte da convenente e sua dirigente, bem como de Kátia Terezinha Patrício da Silva, responsável pela nota técnica 013/2009/DCPAT/SNPDTur, e de Francisca Regina Magalhães Cavalcante, que deu seguimento às providências necessárias para repasse dos recursos (peça 66, p. 63 e 65, do apenso) ." (grifou-se) 
Por todo o exposto, o Ministério Público de Contas entende que deve ser mantida a sanção imposta à sra. Francisca Regina Magalhães Cavalcante por intermédio do Acórdão 543/2018-TCU-Segunda Câmara.
Passando-se à análise do recurso manejado pela Abraccef, lembra-se que o auditor da Serur, ao analisar se a entidade possuía condições próprias para a consecução do objeto ou atribuições estatutárias ou regimentais para executá-lo, concluiu que o estatuto da entidade não se amoldava ao objeto pactuado.
Não obstante, o auditor propõe que seja dado provimento ao apelo em virtude de o Decreto 55.670, de 1º de abril de 2010, ter alterado a redação do art. 49 do Decreto 51.464, de 1º de janeiro de 2007, tendo incluído a recorrente como integrante do Conselho Estadual de Turismo do Estado de São Paulo, nos seguintes termos:
"Artigo 49 - O Conselho Estadual de Turismo será integrado pelos seguintes membros, designados pelo Governador do Estado:
...........................................................................................................................................
VI - 1 (um) representante de cada uma das seguintes entidades, na qualidade de convidadas, sem direito a voto:
...........................................................................................................................................
d) ABRACCEF - Associação Brasileira dos Centros de Convenções e Feiras;"
Como amparo a essa proposta, o auditor instrutor apresentou a seguinte análise, in verbis:
"67.4.	Contudo, em privilégio ao princípio da verdade material que norteia a atuação do TCU, ao se buscar melhor fundamentação para análise das argumentações recursais, chegou-se ao Decreto 55.670, de 1º de abril de 2010, do Estado de São Paulo, que deu nova redação ao art. 49, do Decreto 51.464, de 1º de janeiro de 2007, que organiza a Secretaria de Esporte e Lazer além de outras providências correlatas, nos seguintes termos:
Artigo 49 - O Conselho Estadual de Turismo será integrado pelos seguintes membros, designados pelo Governador do Estado:
.............................................................................................................................................
VI - 1 (um) representante de cada uma das seguintes entidades, na qualidade de convidadas, sem direito a voto:
.............................................................................................................................................
d) ABRACCEF - Associação Brasileira dos Centros de Convenções e Feiras;
67.5.	Em que pese o Decreto 51.464, de 1º de janeiro de 2007, não contemplar expressamente a Abraccef, a alteração de seu art. 49, introduzida por meio do Decreto 55.670, de 1º de abril de 2010, expressamente atrela a entidade às atividades de turismo no estado de São Paulo, motivo por que não se pode dizer que o objeto contemplado no Convênio em comento não esteja, de certa forma, relacionado às atividades da Abraccef.
67.6.	Nesse sentido, deve-se afastar esta irregularidade ensejadora da aplicação de multa à Abraccef, bem como a todos os agentes que tenham dentre as irregularidades que fundamentaram as respectivas multas esta irregularidade."
Conforme se observa, no âmbito da Serur entendeu-se que a posterior alteração do Decreto 51.464/2007 afastaria o problema relacionado ao fato de a Abraccef não possuir competências estatutárias ou regimentais para executar o objeto pactuado. 
Este parquet, contudo, considera que a posterior alteração do Decreto 51.464/2007 não elide as impropriedades verificadas ao tempo do acórdão recorrido, pois o ato normativo posterior não possui o condão de convalidar aqueles atos que foram praticados até sua edição. Tais ações, compreendidas entre a celebração do convênio e a edição do Decreto 55.670/2010, possuíam vícios e contribuíram para o dano ao erário retratado nestes autos.
Além disso, mesmo que a edição de uma norma posterior pudesse, neste caso em concreto, afastar as impropriedades outrora identificadas pelo TCU, convém ressaltar que a sanção imposta pelo Tribunal não está vinculada às hipóteses do art. 58 da Lei 8.443/1992. Relaciona-se, conforme se depreende do item 9.3. do acórdão guerreado, com dano ao erário vislumbrado pelo Tribunal, sendo fundamentada no art. 57 da Lei 8.443/1992.
Dito isso, considerando que (a) a recorrente não conseguiu demonstrar que suas atividades estatutárias se alinhavam aos objetivos do Convênio 702836/2008 quando o celebrou; e (b) que o fundamento das sanções impostadas pelo Tribunal por intermédio do item 9.3. do Acórdão 543/2018-TCU-Segunda Câmara estão relacionadas ao dano ao erário identificado, deve a deliberação impugnada ser mantida nos seus exatos termos. 
Por fim, como a celebração do Convênio 702836/2008 com entidade que não dispunha de condições para consecução do objeto ou atribuições estatutárias ou regimentais para executá-lo também foi considerada, no acórdão condenatório, para a gradação das sanções impostas aos srs. Mário Augusto Lopes Moysés, Rodrigo Correa Ramiro, Francisca Regina Magalhães Cavalcante, Kátia Terezinha Patrício da Silva e Margareth Sobrinho Pizzatto, a Serur opinou pela  redução da sanção imposta a esses responsáveis por intermédio do item 9.4. do Acórdão 543/2018-TCU-Segunda Câmara. 
Sobre essa proposta, o MP de Contas reitera que a edição do Decreto 55.670/2010 não afasta a impropriedade originalmente verificada, concernente à celebração de convênio com entidade que não dispunha de condições para consecução do objeto ou atribuições estatutárias ou regimentais para executá-lo. Assim, deve o aresto recorrido ser mantidos nos seus exatos termos. 
III
Por todo o exposto, o MP de Contas propõe, com fundamento nos arts. 32, I, e 33 da Lei 8.443/1992, que o Tribunal conheça dos recursos de reconsideração interpostos por Associação Brasileira dos Centros de Convenção e Feiras - ABRACCEF, Arc Arquitetura e Urbanismo Ltda. - EPP, Francisca Regina Magalhãaes Cavalcante, Sérgio Camilo de Camargo, Rodrigo Correa Ramiro, Margareth Sobrinho Pizzatto, Katia Terezinha Patrício da Silva e Mário Augusto Lopes Moysés, para, no mérito, negar-lhes provimento, mantendo o Acórdão 543/2018-TCU-Segunda Câmara em seus exatos termos. 
	É o relatório.

8.1. Ubiratan Diniz de Aguiar (3625/OAB-CE) e outros, representando Arc Arquitetura e Urbanismo Ltda - Epp.  
8.2. Humberto Daniel Bostelmann (67132/OAB-PR), representando Ventura Assessoria, Consultoria e Empreendimentos de Turismo Ltda - Me.  
8.3. Leonardo Guilherme dos Santos Lima (53107/OAB-PR), representando Alvo Eventos Ltda.  
8.4. Frederico Matsuura (20.691/OAB-PR), representando Abraccef - Associação Brasileira dos Centros de Convenção e Feiras, Margareth Sobrinho Pizzatto e Sérgio Camilo de Camargo;  
8.5. Luiz Tarcisio Teixeira Ferreira (67.999/OAB-SP) e outros, representando Mario Augusto Lopes Moyses.

Procurador Júlio Marcelo de Oliveira.

TOMADA DE CONTAS ESPECIAL. MINISTÉRIO DO TURISMO. ASSOCIAÇÃO BRASILEIRA DE CENTROS DE CONVENÇÕES E FEIRAS - ABRACCEF. PROJETO "SEMINÁRIO NACIONAL DA ABRACCEF" REALIZADO EM BELO HORIZONTE/MG. NÃO COMPROVAÇÃO DA REGULAR APLICAÇÃO DOS RECURSOS RECEBIDOS. IRREGULARIDADE DAS CONTAS. DÉBITO. MULTA. INTERPOSIÇÃO DE RECURSO DE RECONSIDERAÇÃO. CONHECIMENTO. ARGUMENTOS INCAPAZES DE ALTERAR O ACÓRDÃO RECORRIDO. CONHECIMENTO. NEGATIVA DE PROVIMENTO.

TOMADA DE CONTAS ESPECIAL (TCE)

Secretaria de Recursos (Serur); Secretaria de Controle Externo de Tomada de Contas Especial (SecexTCE).

Em exame Recursos de Reconsideração interpostos por Associação Brasileira dos Centros de Convenção e Feiras - Abraccef (peça 201) , Arc Arquitetura e Urbanismo Ltda. - EPP (peças 211-214) , Francisca Regina Magalhaes Cavalcante (peça 204) , Sérgio Camilo de Camargo (peça 202) , Rodrigo Correa Ramiro (peça 199) , Margareth Sobrinho Pizzatto (peça 200) , Katia Terezinha Patrício da Silva (peça 193) e Mário Augusto Lopes Moysés (peça 179) , em face do Acórdão 543/2018-TCU-Segunda Câmara (peça 155) , de relatoria da Ministra Ana Arraes, por meio do qual foi examinada Tomada de Contas Especial que versa sobre irregularidades no Convênio 702.836/2008, celebrado pelo Ministério do Turismo - MTur com a Associação Brasileira dos Centros de Convenção e Feiras - Abraccef, para realização de estudos e diagnósticos para ordenamento e estruturação do desenvolvimento turístico do município de São Bernardo do Campo/SP, no valor total de R$ 1.056.000,00 (incluindo a contrapartida) .
2.	De início, cabe reiterar o conhecimento dos mencionados recursos, uma vez preenchidos os requisitos de admissibilidade previstos nos artigos 32, inciso I, e 33 da Lei Orgânica do Tribunal de Contas da União.
3.	A Serur propõe conhecer dos apelos e, no mérito: (a) dar provimento ao recurso interposto por Francisca Regina Magalhaes Cavalcante, a fim de tornar insubsistente a multa que lhe foi aplicada por meio do item 9.4 do Acórdão 543/2018-TCU-Segunda Câmara; (b) dar provimento parcial aos recursos interpostos por Associação Brasileira dos Centros de Convenção e Feiras - Abraccef, Margareth Sobrinho Pizzatto e ARC Arquitetura e Urbanismo Ltda. - EPP, a fim de reduzir a multa aplicada por meio do item 9.3 do Acórdão 543/2018-TCU-Segunda Câmara; e (c) dar provimento parcial aos recursos interpostos por Mário Augusto Lopes Moysés, Rodrigo Correa Ramiro, Katia Terezinha Patrício da Silva e Margareth Sobrinho Pizzatto, a fim de reduzir as multas aplicadas aos referidos responsáveis por meio do item 9.4 do Acórdão 543/2018-TCU-Segunda Câmara. O MP/TCU, dissentindo da unidade técnica, propõe conhecer e negar provimento aos recursos de reconsideração interpostos, mantendo o acórdão recorrido em seus exatos termos.
4.	Com as devidas vênias por dissentir da proposta de encaminhamento da Secretaria de Recursos (Serur) , manifesto-me de acordo com o parecer do Ministério Público junto a este Tribunal (MPjTCU) , cujos fundamentos acolho e incorporo às minhas razões de decidir, sem prejuízo de tecer as considerações que seguem.
5.	A unidade técnica acolhe, em parte, argumentos apresentados pela Sra. Francisca Regina Magalhães, conforme exame detalhado nos itens 50/59.3 da instrução (peça 299) , após destacar que a existência de ações similares em desenvolvimento, "por si só não possui o condão de evidenciar ato praticado com grave infração à norma legal a impor a apenação da responsável", propondo, em consequência, tornar insubsistente o item 9.4 do Acórdão 543/2018-TCU-Segunda Câmara, exclusivamente no que se refere a esta recorrente.
6.	Quanto às razões recursais apresentadas pela Sra. Francisca Regina Magalhães Cavalcante, então diretora do Departamento de Qualificação, Certificação e Produção Associada ao Turismo - DCPAT, o auditor da Secretaria de Recursos avaliou os argumentos apresentados pela recorrente, relacionados à (a) suposta ausência de verificação dos elementos necessários para avaliação da proposta e (b) avaliação quanto à necessidade local e viabilidade da execução do objeto proposto, tendo entendido que seriam suficientes para afastar a responsabilização a ela imposta por intermédio do Acórdão 543/2018-TCU-Segunda Câmara.
7. 	Reiterando minhas vênias por dissentir dos pareceres da Serur, entendo assistir razão ao MP/TCU. Conforme bem evidenciou o Parquet especializado, permanecem incólumes os fundamentos que ensejaram a condenação da sra. Francisca Regina Magalhães Cavalcante, uma vez que:
	(a) o exame "de elementos essenciais para avaliação da pertinência da proposta" não se restringe à análise relacionada à existência de ações similares: seu escopo é mais amplo e contempla, além da análise de ações similares ou já desenvolvidas, o exame da adequação das ações propostas às necessidades do município. "Na verdade, muito embora a recorrente busque diferenciar o Convênio 702836/2008 do Convênio 642/2007, utilizado para exemplificar a referida imputação, não discorre sobre a efetiva adequação das ações previstas no ajuste celebrado às reais necessidades do município";
	(b) no tocante às demais ocorrências imputadas à recorrente, "não constam dos autos elementos aptos a amparar a tese de que os recursos públicos em comento foram destinados a entidade que dispunha de condições para a "consecução do objeto ou atribuições estatutárias ou regimentais para executá-lo".
8.	Em relação ao recurso interposto pela Associação Brasileira dos Centros de Convenção e Feiras - Abraccef, o auditor-instrutor conclui inicialmente que "os argumentos apresentados pela recorrente são frágeis e não são aptos para afastar a multa que lhe fora aplicada" (peça 299, item 67.3) .
9.	A instrução da Serur (itens 67.4) , contudo, traz um argumento não mencionado pela recorrente - a superveniência do Decreto 55.670/2010, que alterou o art. 49 do Decreto 51.464/2007:
 "67.4 contudo, em privilégio ao princípio da verdade material que norteia a atuação do TCU, ao se buscar melhor fundamentação para análise das argumentações recursais", o Decreto 55.670, de 1º de abril de 2010, do Estado de São Paulo, que deu nova redação ao art. 49, do Decreto 51.464, de 1º de janeiro de 2007 [..]."
10.	A unidade técnica destaca que, embora o Decreto 51.464, de 1º de janeiro de 2007, não contemplasse expressamente a Abraccef, "a alteração de seu art. 49, introduzida por meio do Decreto 55.670, de 1º de abril de 2010, expressamente atrela a entidade às atividades de turismo no estado de São Paulo, motivo por que não se pode dizer que o objeto contemplado no Convênio em comento não esteja, de certa forma, relacionado às atividades da Abraccef" (item 67.5) . 
11.	A instrução da Serur conclui, assim, que deve ser afastada "esta irregularidade ensejadora da aplicação de multa à Abraccef, bem como a todos os agentes que tenham dentre as irregularidades que fundamentaram as respectivas multas esta irregularidade" (item 67.6) .
12.	Propõe, assim, dar provimento parcial ao recurso interposto pela Abraccef, a fim de reduzir a multa que lhe fora aplicada e, "por se tratar de questão objetiva", estender os efeitos dessa redução "a todas as pessoas apenadas por meio do item 9.3 do Acórdão 543/2018-TCU-Segunda Câmara, ou seja: Associação Brasileira dos Centros de Convenção e Feiras - Abraccef, Margareth Sobrinho Pizzatto e à ARC Arquitetura e Urbanismo Ltda. - EPP" (item 69.2) .
13.	Em relação ao recurso apresentado pela Abraccef, também acolho o parecer do MPjTCU. Conforme bem evidenciado pelo douto Parquet, o próprio auditor da Serur "constatou que o Decreto 51.464, de 1º de janeiro de 2007, que organiza a Secretaria de Esporte e Lazer do Estado de São Paulo, efetivamente não fazia remissão à convenente" e que tal remissão, "segundo anotado pela Serur, apenas passou a constar do referido normativo em 2010, ou seja, foi incluída depois da celebração do convênio em questão".
14. 	O parecer do Ministério Público especializado especializado considera, contudo, que "a posterior alteração do Decreto 51.464/2007 não elide as impropriedades verificadas ao tempo do acórdão recorrido, pois o ato normativo posterior não possui o condão de convalidar aqueles atos que foram praticados até sua edição", uma vez que "tais ações, compreendidas entre a celebração do convênio e a edição do Decreto 55.670/2010, possuíam vícios e contribuíram para o dano ao erário retratado nestes autos". 
15.	Além disso, "mesmo que a edição de uma norma posterior pudesse, neste caso em concreto, afastar as impropriedades outrora identificadas pelo TCU, convém ressaltar que a sanção imposta pelo Tribunal não está vinculada às hipóteses do art. 58 da Lei 8.443/1992; relaciona-se, conforme se depreende do item 9.3. do acórdão guerreado, com dano ao erário vislumbrado pelo Tribunal, sendo fundamentada no art. 57 da Lei 8.443/1992".
16.	Assim, uma vez que a Abraccef não conseguiu demonstrar que suas atividades estatutárias se alinhavam aos objetivos do Convênio 702836/2008 quando o celebrou e que o fundamento das sanções impostas pelo Tribunal por intermédio do item 9.3 do Acórdão 543/2018-TCU-Segunda Câmara estão relacionadas ao dano ao erário identificado, deve a deliberação impugnada ser mantida nos seus exatos termos para esse recorrente.
17.	No tocante ao recurso apresentado pela empresa ARC Arquitetura Urbanismo Ltda. - EPP (itens 70/77.2) , a instrução da Serur propõe afastar irregularidade referente à "descentralização de recursos a entidade que não dispunha de condições para consecução do objeto ou atribuições estatutárias ou regimentais para executá-lo, em desacordo com as disposições dos artigos 1º, § 2º, e 6º, inciso VII, da Portaria Interministerial MPOG/MF/CGU 127/2008", aproveitando esse afastamento de irregularidade aos responsáveis Mário Augusto Lopes Moysés, Rodrigo Correa Ramiro, Francisca Regina Magalhaes Cavalcante, Katia Terezinha Patrício da Silva, Associação Brasileira dos Centros de Convenção e Feiras - ABRACCEF e Margareth Sobrinho Pizzatto, "por se tratar de questão objetiva" (itens 77/77.2) , propondo, em consequência, redução de multa aplicada a esses recorrentes.
18.	Com vênias aos pareceres da Serur, acolho, também para esse recurso, interposto pela empresa ARC Arquitetura Urbanismo Ltda. - EPP (peça 310) , as ponderações do MPjTCU. Uma vez que a edição do Decreto 55.670/2010 não afasta a impropriedade originalmente verificada, concernente à celebração de convênio com entidade que não dispunha de condições para consecução do objeto ou atribuições estatutárias ou regimentais para executá-lo, e que o fundamento das sanções impostas pelo Tribunal por intermédio do item 9.3. do Acórdão 543/2018-TCU-Segunda Câmara estão relacionadas ao dano ao erário identificado, cabe negar provimento ao recurso interposto por essa empresa, devendo a deliberação impugnada ser mantida nos seus exatos termos.
19.	Por fim, adoto como meus os fundamentos do exame empreendido pela Serur nos itens 70/76.9 (peça 299) , relativos aos pontos relacionados a seguir: (a) prescrição, seja da pretensão punitiva, seja da ação de ressarcimento; (b) ausência de responsabilidade decorrente de não ter atuado na condução do processo licitatório, uma vez que todo aquele que participa da cadeia causal de dano aos cofres públicos federais responde, na medida de sua participação; (c) ausência de superfaturamento, uma vez que "todos os argumentos apresentados pela recorrente (peças 211-214) não foram suficientes para afastar o sobrepreço apurado pelo TCU". Conforme percuciente exame da unidade técnica relativo a esses pontos, são improcedentes os argumentos dos recorrentes. 
	Ante o exposto, uma vez que não procedem as alegações dos recorrentes, VOTO por que este Tribunal adote a minuta de Acórdão que trago à apreciação deste Colegiado.
TCU, Sala das Sessões Ministro Luciano Brandão Alves de Souza, em 17 de março de 2020.
JOÃO AUGUSTO RIBEIRO NARDES 
Relator